---
title: "Multiple Testing und longitudinale Atemwegsdaten"
subtitle: "Analyse eines klinischen Datensatzes mit wiederholten Messungen"
author: ""
format:
  html:
    toc: true
    code-fold: true
    number-sections: true
---

# Fragestellung

Dieses Projekt untersucht, wie mehrere statistische Tests bei wiederholten
medizinischen Messungen ausgewertet werden können.

Wir vergleichen die Verfahren Bonferroni, Holm, Benjamini-Hochberg und
Benjamini-Yekutieli. Zusätzlich wird ein gemeinsames Längsschnittmodell
für wiederholte binäre Messungen vorbereitet.

# Mathematische Grundlagen

Dieser Abschnitt wird nach der Datenprüfung ergänzt.

# Datenquelle und Studiendesign

Wir verwenden den öffentlich verfügbaren Datensatz `respiratory`
aus dem R-Paket `geepack`.

Der Datensatz stammt aus einer klinischen Studie mit 111 Personen aus
zwei Kliniken. Die Personen wurden randomisiert einer aktiven Behandlung
oder einem Placebo zugeordnet. Der Atemwegsstatus wurde zu vier
Nachuntersuchungen erhoben und als binäre Variable codiert:

- 1 = guter Atemwegsstatus
- 0 = schlechter Atemwegsstatus

Da dieselben Personen mehrfach untersucht wurden, sind die Beobachtungen
innerhalb einer Person nicht als unabhängig zu behandeln. Diese
Abhängigkeit wird später im Längsschnittmodell berücksichtigt.

Der Datensatz wird direkt aus dem R-Paket geladen. Es werden keine
individuellen Patientendaten in das Repository hochgeladen.
```{r}
#| label: setup

library(geepack)
library(dplyr)
library(tidyr)
library(ggplot2)

data("respiratory", package = "geepack")
```



# Datenprüfung

Zuerst prüfen wir Umfang, Variablennamen und Datentypen.

```{r}
dim(respiratory)
names(respiratory)
str(respiratory)
head(respiratory)
summary(respiratory)
```

## Prüfung der Personenkennungen

Die Variable `id` ist innerhalb der Kliniken nicht global eindeutig.
Deshalb kombinieren wir `center` und `id` zu einer eindeutigen
Personenkennung.

```{r}
respiratory <- respiratory %>%
  mutate(
    person_id = interaction(center, id, drop = TRUE)
  )

n_distinct(respiratory$person_id)
```

```{r}
respiratory %>%
  count(person_id, name = "messungen_pro_person") %>%
  count(
    messungen_pro_person,
    name = "anzahl_personen"
  )
```

```{r}
respiratory %>%
  summarise(
    anzahl_personen = n_distinct(person_id),
    anzahl_messungen = n(),
    minimale_messungen_pro_person = min(table(person_id)),
    maximale_messungen_pro_person = max(table(person_id)),
    alle_personen_mit_vier_messungen =
      all(table(person_id) == 4)
  )
```
## Werte des Outcomes

```{r}
table(respiratory$outcome, useNA = "ifany")
table(respiratory$treat, respiratory$outcome, useNA = "ifany")
```

## Prüfung der Personenkennungen

```{r}
respiratory %>%
  count(center, id) %>%
  summarise(
    anzahl_personen = n(),
    maximale_messungen_pro_person = max(n),
    minimale_messungen_pro_person = min(n)
  )
```

### Interpretation der Datenstruktur

Die Daten enthalten 444 Beobachtungen. Die Variable `visit` umfasst vier
Untersuchungszeitpunkte, und die Prüfung zeigt, dass 111 Personen jeweils
genau vier Beobachtungen besitzen:

\[
111 \text{ Personen} \times 4 \text{ Untersuchungszeitpunkte}
= 444 \text{ Beobachtungen}.
\]

Die Variable `id` ist allein nicht eindeutig, weil dieselbe ID in
verschiedenen Kliniken vorkommen kann. Deshalb kombinieren wir `center`
und `id` zu `person_id`. Diese Kombination identifiziert eine Person
eindeutig innerhalb des Datensatzes.

Die vier Zeilen einer Person beziehen sich daher auf wiederholte
Untersuchungen derselben Person. Sie sind keine vier verschiedenen
Patientinnen oder Patienten. Der Gesundheitszustand einer Person zu einem
Zeitpunkt kann mit ihrem Gesundheitszustand zu einem späteren Zeitpunkt
zusammenhängen. Beispielsweise ist es plausibel, dass eine Person mit
einem guten Status beim ersten Besuch auch beim nächsten Besuch eher einen
guten Status hat.

Aus der Datenstruktur folgt deshalb eine mögliche Abhängigkeit der
Messungen innerhalb einer Person. Die Beobachtungen verschiedener
Personen bilden dagegen die unabhängigen Untersuchungseinheiten, sofern
das Studiendesign diese Annahme rechtfertigt.

Diese Unterscheidung hat direkte Konsequenzen für die Analyse:

- Wir dürfen die 444 Zeilen nicht wie 444 unabhängige Personen behandeln.
- Ein Modell, das die wiederholten Messungen ignoriert, kann seine
  Standardfehler zu klein schätzen.
- Dadurch können Konfidenzintervalle zu eng und p-Werte zu klein werden.
- Ein scheinbar signifikanter Behandlungseffekt könnte dann zu optimistisch
  bewertet werden.
- Im weiteren Verlauf berücksichtigen wir deshalb die Personen als Cluster
  und verwenden ein Längsschnittmodell, beispielsweise ein GEE-Modell.
- Die Korrektur für multiples Testen ist davon getrennt: Sie kontrolliert
  die Fehler durch mehrere Hypothesen, korrigiert aber kein falsch
  spezifiziertes Modell für wiederholte Messungen.

Die Prüfung zeigt außerdem, dass jede Person vier Messungen besitzt. In
diesem Datensatz gibt es daher keine fehlenden Nachuntersuchungen innerhalb
der vier vorgesehenen Besuche. Diese Prüfung beweist jedoch nicht, dass
die Messungen tatsächlich unabhängig zwischen verschiedenen Personen
sind oder dass alle übrigen Modellannahmen erfüllt sind.


# Deskriptive Analyse

## Verteilung von Alter und Geschlecht

Das Alter reicht in der Stichprobe von 11 bis 68 Jahren. Außerdem sind
352 Männer und 92 Frauen enthalten. Das Geschlechterverhältnis ist daher
unausgeglichen.

Diese Verteilung beschreibt zunächst nur die vorliegende Stichprobe. Sie
beweist weder eine fehlende Repräsentativität für eine bestimmte
Zielpopulation noch eine Verzerrung des Behandlungseffekts. Für die
Analyse ist entscheidend, ob Alter und Geschlecht zwischen den
Behandlungsgruppen unterschiedlich verteilt sind und ob sie mit dem
Atemwegsstatus zusammenhängen.

Wir untersuchen deshalb die Verteilung dieser Variablen nach
Behandlungsgruppe und berücksichtigen sie bei Bedarf als Kovariaten im
Längsschnittmodell.

```{r}
respiratory %>%
  distinct(person_id, .keep_all = TRUE) %>%
  group_by(treat) %>%
  summarise(
    personen = n(),
    alter_mittelwert = mean(age),
    alter_median = median(age),
    alter_sd = sd(age),
    alter_minimum = min(age),
    alter_maximum = max(age),
    .groups = "drop"
  )
```

```{r}
respiratory %>%
  distinct(person_id, .keep_all = TRUE) %>%
  count(treat, sex) %>%
  group_by(treat) %>%
  mutate(
    anteil = n / sum(n)
  )
```

```{r}
ggplot(
  respiratory %>%
    distinct(person_id, .keep_all = TRUE),
  aes(x = treat, y = age, fill = treat)
) +
  geom_boxplot(alpha = 0.7) +
  geom_jitter(
    width = 0.12,
    alpha = 0.35,
    height = 0
  ) +
  scale_x_discrete(
    labels = c(
      A = "Aktive Behandlung",
      P = "Placebo"
    )
  ) +
  labs(
    x = "Behandlungsgruppe",
    y = "Alter in Jahren",
    title = "Altersverteilung nach Behandlungsgruppe"
  ) +
  theme_minimal() +
  theme(legend.position = "none")
```

```{r}
ggplot(
  respiratory %>%
    distinct(person_id, .keep_all = TRUE),
  aes(x = age)
) +
  geom_histogram(
    binwidth = 5,
    boundary = 0,
    color = "white",
    fill = "#1B6CA8"
  ) +
  labs(
    x = "Alter in Jahren",
    y = "Anzahl Personen",
    title = "Altersverteilung der Studienteilnehmenden"
  ) +
  theme_minimal()
```

### Interpretation der deskriptiven Ergebnisse

Die Stichprobe umfasst 111 Personen mit jeweils vier Untersuchungszeitpunkten. 
Die beiden Behandlungsgruppen sind hinsichtlich ihrer Größe vergleichbar 
(aktive Behandlung: 54 Personen; Placebo: 57 Personen).

Das Alter reicht von 11 bis 68 Jahren. Der mittlere Alterswert ist in der 
aktiven Behandlungsgruppe ähnlich wie in der Placebogruppe 
(32,9 gegenüber 33,6 Jahren). Auch die Standardabweichungen und die 
Altersbereiche sind vergleichbar. Deskriptiv gibt es daher keinen deutlichen 
Hinweis auf eine relevante Altersverschiebung zwischen den Gruppen.

Die Geschlechtsverteilung ist dagegen unausgewogen. In der aktiven 
Behandlungsgruppe sind 6 von 54 Personen weiblich, in der Placebogruppe 
17 von 57 Personen. Diese Verteilung beschreibt zunächst nur die beobachtete 
Stichprobe. Sie beweist weder eine fehlende Repräsentativität noch eine 
Verzerrung des Behandlungseffekts.

Für die weitere Analyse ist jedoch wichtig, dass Geschlecht und Alter 
möglicherweise mit dem Atemwegsstatus zusammenhängen können. Deshalb prüfen 
wir im nächsten Schritt, ob diese Variablen zusätzlich zum Behandlungseffekt 
mit dem Outcome assoziiert sind. Falls dies fachlich und statistisch 
begründet ist, werden sie als Kovariaten im GEE-Modell berücksichtigt.

Medizinisch bedeutet dies: Die Gruppen sind hinsichtlich des Alters 
vergleichbar, unterscheiden sich aber deutlich in ihrer Geschlechtsverteilung. 
Ein beobachteter Unterschied im Atemwegsstatus sollte daher nicht automatisch 
ausschließlich der Behandlung zugeschrieben werden, ohne mögliche 
Einflussfaktoren zu berücksichtigen.

Für Recruiter zeigt dieser Schritt, dass die Daten nicht nur tabellarisch 
beschrieben wurden. Die Verteilung relevanter Patientenmerkmale wurde geprüft, 
mögliche Confounder wurden erkannt und ihre Bedeutung für die nachfolgende 
Modellierung wurde ausdrücklich berücksichtigt.

## Deskriptive Verteilung des Outcomes

Der Zielparameter ist der Atemwegsstatus. Wir verwenden folgende Kodierung:

- `outcome = 1`: guter Atemwegsstatus
- `outcome = 0`: schlechter Atemwegsstatus

Zunächst beschreiben wir den beobachteten Anteil guter Atemwegszustände in jeder Behandlungsgruppe und zu jedem Untersuchungszeitpunkt. Diese Anteile sind rein deskriptiv. Sie berücksichtigen weder die wiederholten Messungen innerhalb derselben Person noch mögliche Einflussfaktoren wie Alter oder Geschlecht.

Die deskriptive Auswertung ist dennoch wichtig, weil sie zeigt, wie sich der beobachtete Atemwegsstatus über die Zeit entwickelt und ob sich erste Unterschiede zwischen den Behandlungsgruppen erkennen lassen.

```{r}
deskriptiv_outcome <- respiratory %>%
  group_by(treat, visit) %>%
  summarise(
    personen = n_distinct(person_id),
    beobachtungen = n(),
    guter_status = sum(outcome == 1, na.rm = TRUE),
    schlechter_status = sum(outcome == 0, na.rm = TRUE),
    anteil_guter_status = guter_status / beobachtungen,
    .groups = "drop"
  ) %>%
  mutate(
    anteil_prozent = 100 * anteil_guter_status
  )

deskriptiv_outcome
```

### Lesbare Ergebnistabelle

```{r}
deskriptiv_outcome %>%
  mutate(
    Behandlung = case_when(
      treat == "A" ~ "Aktive Behandlung",
      treat == "P" ~ "Placebo",
      TRUE ~ as.character(treat)
    ),
    Besuch = paste("Besuch", visit)
  ) %>%
  select(
    Behandlung,
    Besuch,
    personen,
    beobachtungen,
    guter_status,
    schlechter_status,
    anteil_prozent
  )
```

### Zeitlicher Verlauf des Outcomes

Die beobachteten Anteile werden anschließend grafisch über die vier 
Untersuchungszeitpunkte dargestellt. Dadurch können mögliche Unterschiede 
zwischen den Behandlungsgruppen und Veränderungen über die Zeit übersichtlich 
erkannt werden.

```{r}
ggplot(
  deskriptiv_outcome,
  aes(
    x = visit,
    y = anteil_guter_status,
    color = treat,
    group = treat
  )
) +
  geom_line(linewidth = 1) +
  geom_point(size = 2.5) +
  scale_x_continuous(
    breaks = 1:4,
    labels = paste("Besuch", 1:4)
  ) +
  scale_y_continuous(
    limits = c(0, 1),
    labels = scales::percent_format(accuracy = 1)
  ) +
  scale_color_manual(
    values = c(
      A = "#1B6CA8",
      P = "#D97904"
    ),
    labels = c(
      A = "Aktive Behandlung",
      P = "Placebo"
    )
  ) +
  labs(
    x = "Untersuchungszeitpunkt",
    y = "Anteil mit gutem Atemwegsstatus",
    color = "Behandlungsgruppe",
    title = "Beobachteter Atemwegsstatus nach Behandlung und Besuch"
  ) +
  theme_minimal()
```

### Einordnung der deskriptiven Ergebnisse

Die Tabelle und die Grafik zeigen die beobachteten Anteile guter 
Atemwegszustände in den beiden Behandlungsgruppen zu den vier 
Untersuchungszeitpunkten.

Ein höherer Anteil bedeutet, dass in der jeweiligen Gruppe zu diesem 
Zeitpunkt mehr Personen einen guten Atemwegsstatus aufwiesen. Die Grafik 
beschreibt damit den zeitlichen Verlauf des Outcomes und ermöglicht einen 
ersten deskriptiven Vergleich zwischen aktiver Behandlung und Placebo.

Ein Abstand zwischen den Linien ist zunächst nur ein beobachteter Unterschied. 
Er beweist noch keinen Behandlungseffekt. Die Darstellung berücksichtigt 
außerdem noch nicht vollständig, dass dieselben Personen mehrfach untersucht 
wurden. Die vier Messungen einer Person können voneinander abhängig sein.

Deshalb dürfen die beobachteten Unterschiede nicht mit einem gewöhnlichen 
Test für unabhängige Beobachtungen bewertet werden. Im nächsten Schritt 
führen wir zeitpunktbezogene Gruppenvergleiche durch und berücksichtigen 
dabei das Problem des multiplen Testens. Anschließend verwenden wir ein 
GEE-Modell, das die Abhängigkeit der wiederholten Messungen innerhalb einer 
Person berücksichtigt.

Medizinisch beschreibt diese Analyse, ob sich der Anteil der Patientinnen und 
Patienten mit gutem Atemwegsstatus im Verlauf zwischen den Behandlungen 
unterscheidet. Sie liefert eine erste Orientierung, aber noch keine 
adjustierte oder endgültige Aussage über die Wirksamkeit der Behandlung.

### Interpretation der beobachteten Outcome-Verteilung

In der aktiven Behandlungsgruppe lag der Anteil eines guten 
Atemwegsstatus bei 68,5 % beim ersten Besuch, 70,4 % beim zweiten Besuch 
und 72,2 % beim dritten Besuch. Beim vierten Besuch sank der Anteil auf 
61,1 %.

In der Placebogruppe betrugen die entsprechenden Anteile 49,1 %, 38,6 %, 
45,6 % und 43,9 %. Die aktive Behandlungsgruppe weist damit zu jedem 
Untersuchungszeitpunkt deskriptiv einen höheren Anteil guter 
Atemwegszustände auf.

Der größte beobachtete Unterschied besteht beim zweiten Besuch. Dort liegt 
der Anteil in der aktiven Behandlungsgruppe um ungefähr 31,8 Prozentpunkte 
über dem Anteil in der Placebogruppe. Beim vierten Besuch beträgt der 
deskriptive Unterschied ungefähr 17,2 Prozentpunkte.

#### Statistische Bedeutung

Diese Werte sind beobachtete Gruppenanteile. Sie beschreiben, wie häufig ein 
guter Atemwegsstatus in den jeweiligen Gruppen vorkam. Sie sind noch keine 
Schätzung eines adjustierten Behandlungseffekts und erlauben allein keine 
Aussage über statistische Signifikanz oder Kausalität.

Außerdem stammen die vier Beobachtungen jeweils von denselben Personen. Die 
Messungen innerhalb einer Person können daher abhängig sein. Die 
Unterschiede dürfen deshalb nicht so behandelt werden, als wären alle 444 
Beobachtungen unabhängig voneinander.

#### Medizinische Bedeutung

Deskriptiv weist die aktive Behandlung während aller vier Besuche auf einen 
höheren Anteil guter Atemwegszustände hin. Dies könnte auf einen günstigeren 
Verlauf unter der aktiven Behandlung hindeuten. Die Schwankungen über die 
Besuchszeitpunkte zeigen jedoch, dass der beobachtete Verlauf nicht völlig 
konstant ist.

Aus diesen Anteilen allein kann noch nicht geschlossen werden, dass die 
Behandlung den Atemwegsstatus tatsächlich verbessert. Dafür müssen die 
Abhängigkeit der wiederholten Messungen, die statistische Unsicherheit und 
mögliche Einflussfaktoren berücksichtigt werden.

#### Konsequenz für die weitere Analyse

Die deskriptiven Unterschiede liefern die Grundlage für die nächsten 
Analyseschritte. Wir führen zunächst zeitpunktbezogene Gruppenvergleiche 
durch. Da dabei mehrere Hypothesen gleichzeitig geprüft werden, kontrollieren 
wir anschließend die Fehler durch multiples Testen.

Für die Hauptanalyse verwenden wir danach ein GEE-Modell. Dieses Modell 
berücksichtigt, dass die vier Messungen einer Person miteinander korreliert 
sein können. Alter und Geschlecht werden nur dann als Kovariaten 
aufgenommen, wenn ihre mögliche Bedeutung für den Atemwegsstatus fachlich 
und statistisch begründet ist.

#### Einordnung für medizinische Leserinnen und Leser und Recruiter

Die deskriptive Analyse zeigt einen konsistent höheren beobachteten Anteil 
guter Atemwegszustände in der aktiven Behandlungsgruppe. Gleichzeitig wird 
klar zwischen einer ersten deskriptiven Beobachtung und einem statistisch 
adjustierten Behandlungseffekt unterschieden.

Damit wird sichtbar, dass die Analyse nicht bei einer einfachen 
Prozentberechnung stehen bleibt, sondern die longitudinale Datenstruktur, 
multiple Tests und mögliche Confounder in den folgenden Schritten 
berücksichtigt.

## Zeitpunktbezogene Gruppenvergleiche

Die deskriptive Analyse zeigte zu allen vier Untersuchungszeitpunkten einen 
höheren Anteil guter Atemwegszustände in der aktiven Behandlungsgruppe. 
Nun prüfen wir für jeden Besuch separat, ob der beobachtete Unterschied 
statistisch mit einem Unterschied zwischen den Behandlungsgruppen vereinbar 
ist.

Für jeden Untersuchungszeitpunkt testen wir:

- Nullhypothese: Die Wahrscheinlichkeit eines guten Atemwegsstatus ist in 
  beiden Behandlungsgruppen gleich.
- Gegenhypothese: Die Wahrscheinlichkeiten unterscheiden sich.

Wir verwenden dafür einen Vergleich zweier Anteile. Jeder Zeitpunkt wird 
separat analysiert, weil dadurch sichtbar wird, zu welchen Zeitpunkten sich 
die Gruppen unterscheiden. Da dadurch vier Hypothesen gleichzeitig geprüft 
werden, werden die p-Werte anschließend für multiples Testen korrigiert.

```{r}
zeitpunkt_tests <- lapply(sort(unique(respiratory$visit)), function(v) {
  
  daten_v <- respiratory %>%
    filter(visit == v) %>%
    group_by(treat) %>%
    summarise(
      guter_status = sum(outcome == 1, na.rm = TRUE),
      personen = n(),
      .groups = "drop"
    )
  
  test <- prop.test(
    x = daten_v$guter_status,
    n = daten_v$personen,
    correct = FALSE
  )
  
  tibble(
    visit = v,
    guter_status_aktiv = daten_v$guter_status[daten_v$treat == "A"],
    personen_aktiv = daten_v$personen[daten_v$treat == "A"],
    guter_status_placebo = daten_v$guter_status[daten_v$treat == "P"],
    personen_placebo = daten_v$personen[daten_v$treat == "P"],
    anteil_aktiv = guter_status_aktiv / personen_aktiv,
    anteil_placebo = guter_status_placebo / personen_placebo,
    differenz_prozentpunkte =
      100 * (anteil_aktiv - anteil_placebo),
    p_wert = test$p.value
  )
}) %>%
  bind_rows()

zeitpunkt_tests
```

### Korrektur für multiples Testen

Wir korrigieren dieselben vier Roh-p-Werte mit vier Verfahren:

- Bonferroni kontrolliert die maximale Wahrscheinlichkeit mindestens eines 
  falsch positiven Ergebnisses.
- Holm kontrolliert ebenfalls die Familywise Error Rate, ist aber meist 
  weniger konservativ als Bonferroni.
- Benjamini-Hochberg kontrolliert die False Discovery Rate.
- Benjamini-Yekutieli kontrolliert die False Discovery Rate auch unter 
  allgemeiner Abhängigkeit, ist dafür konservativer.

```{r}
p_werte <- zeitpunkt_tests$p_wert

ergebnisse_multiple_tests <- zeitpunkt_tests %>%
  transmute(
    Besuch = paste("Besuch", visit),
    Anteil_aktive_Behandlung = round(100 * anteil_aktiv, 1),
    Anteil_Placebo = round(100 * anteil_placebo, 1),
    Unterschied_Prozentpunkte = round(differenz_prozentpunkte, 1),
    p_roh = p_wert,
    p_bonferroni = p.adjust(p_werte, method = "bonferroni"),
    p_holm = p.adjust(p_werte, method = "holm"),
    p_bh = p.adjust(p_werte, method = "BH"),
    p_by = p.adjust(p_werte, method = "BY")
  )

ergebnisse_multiple_tests
```

### Entscheidung bei einem Signifikanzniveau von 5 %

```{r}
ergebnisse_multiple_tests %>%
  mutate(
    signifikant_roh = p_roh < 0.05,
    signifikant_bonferroni = p_bonferroni < 0.05,
    signifikant_holm = p_holm < 0.05,
    signifikant_bh = p_bh < 0.05,
    signifikant_by = p_by < 0.05
  )
```

### Interpretation der zeitpunktbezogenen Tests

Die Roh-p-Werte beschreiben den jeweiligen Gruppenvergleich, ohne zu 
berücksichtigen, dass vier Hypothesen gleichzeitig geprüft wurden. Eine 
Entscheidung ausschließlich anhand der Roh-p-Werte würde daher das Risiko 
erhöhen, mindestens einen zufällig signifikanten Unterschied zu berichten.

Die adjustierten p-Werte berücksichtigen dieses Multiple-Testing-Problem. 
Bonferroni und Holm kontrollieren die Familywise Error Rate. Sie beantworten 
die Frage, wie wahrscheinlich es ist, in der gesamten Gruppe der vier Tests 
mindestens einen falsch positiven Befund zu erhalten.

Die Benjamini-Hochberg-Korrektur kontrolliert dagegen die erwartete 
False Discovery Rate unter den als signifikant ausgewiesenen Ergebnissen. 
Sie ist deshalb häufig weniger konservativ und besitzt tendenziell eine 
höhere Teststärke. Die Benjamini-Yekutieli-Korrektur ist auch bei 
unbekannter Abhängigkeit der Teststatistiken gültig, kann aber deutlich 
konservativer ausfallen.

Die Tests liefern zunächst zeitpunktbezogene Evidenz. Sie ersetzen noch kein 
Modell für die wiederholten Messungen, da die Abhängigkeit der Beobachtungen 
innerhalb derselben Person in diesen Einzelvergleichen nicht gemeinsam 
modelliert wird. Daher folgt anschließend ein GEE-Modell als longitudinale 
Hauptanalyse.

### Interpretation der zeitpunktbezogenen Gruppenvergleiche

Die aktive Behandlungsgruppe weist bei allen vier Besuchen einen höheren 
beobachteten Anteil guter Atemwegszustände auf als die Placebogruppe.

Die absoluten Unterschiede betragen:

- Besuch 1: 19,4 Prozentpunkte
- Besuch 2: 31,8 Prozentpunkte
- Besuch 3: 26,6 Prozentpunkte
- Besuch 4: 17,3 Prozentpunkte

Der größte deskriptive Unterschied tritt somit beim zweiten Besuch auf. Beim 
vierten Besuch ist der Unterschied weiterhin vorhanden, aber kleiner.

#### Statistische Bedeutung

Die unadjustierten p-Werte betragen:

- Besuch 1: `p = 0,0381`
- Besuch 2: `p = 0,000787`
- Besuch 3: `p = 0,00445`
- Besuch 4: `p = 0,0690`

Ohne Korrektur wären die Unterschiede bei den Besuchen 1, 2 und 3 auf dem 
5-%-Niveau statistisch auffällig. Der vierte Besuch erreicht dieses Niveau 
nicht.

Diese unadjustierten Ergebnisse dürfen jedoch nicht isoliert interpretiert 
werden, weil vier Hypothesen gleichzeitig geprüft wurden. Je mehr 
Hypothesen getestet werden, desto größer wird die Wahrscheinlichkeit, 
mindestens ein zufällig signifikantes Ergebnis zu erhalten.

#### Wirkung der Korrekturverfahren

Die Korrekturverfahren führen zu folgenden Schlussfolgerungen:

- Nach Bonferroni bleiben die Unterschiede bei Besuch 2 und Besuch 3 
  statistisch auffällig.
- Nach Holm bleiben ebenfalls Besuch 2 und Besuch 3 statistisch auffällig.
- Nach Benjamini-Hochberg bleiben Besuch 1 und Besuch 2 statistisch 
  auffällig; Besuch 3 liegt knapp oberhalb des gewählten 5-%-Niveaus.
- Nach Benjamini-Yekutieli bleiben Besuch 2 und Besuch 3 statistisch 
  auffällig. Dieses Verfahren ist wegen seiner Gültigkeit unter allgemeiner 
  Abhängigkeit konservativer.

Die unterschiedlichen Ergebnisse sind kein Widerspruch. Die Verfahren 
kontrollieren unterschiedliche Fehlergrößen:

- Bonferroni und Holm kontrollieren die Familywise Error Rate. Sie begrenzen 
  die Wahrscheinlichkeit, in der gesamten Testfamilie mindestens ein falsch 
  positives Ergebnis zu erhalten.
- Benjamini-Hochberg kontrolliert die False Discovery Rate. Es erlaubt 
  deshalb in der Regel mehr Entdeckungen, kontrolliert aber den erwarteten 
  Anteil falscher Entdeckungen unter den verworfenen Nullhypothesen.
- Benjamini-Yekutieli kontrolliert die False Discovery Rate auch unter 
  allgemeiner Abhängigkeit der Teststatistiken, ist dafür aber meist 
  konservativer.

#### Medizinische Bedeutung

Die Daten zeigen eine deskriptive und teilweise statistisch unterstützte 
Überlegenheit der aktiven Behandlung beim Anteil guter Atemwegszustände. 
Diese Evidenz ist besonders bei den Besuchen 2 und 3 stabil, weil die 
Unterschiede auch nach strengeren Korrekturen weiterhin auffällig bleiben.

Für Besuch 1 hängt die Schlussfolgerung stärker vom gewählten 
Fehlerkontrollverfahren ab. Für Besuch 4 gibt es auf dem 5-%-Niveau keine 
ausreichende statistische Evidenz für einen Gruppenunterschied.

Die Ergebnisse sollten medizinisch daher nicht als Beweis verstanden werden, 
dass die Behandlung zu jedem Zeitpunkt sicher wirksam ist. Sie sprechen 
vielmehr dafür, dass der Behandlungseffekt zeitabhängig sein könnte und bei 
den mittleren Besuchen besonders deutlich erscheint.

#### Konsequenz für die weitere Analyse

Die zeitpunktbezogenen Tests liefern nützliche Einzelvergleiche, berücksichtigen 
aber keinen gemeinsamen longitudinalen Behandlungseffekt. Außerdem wird die 
Abhängigkeit der vier Messungen einer Person nicht in einem gemeinsamen Modell 
beschrieben.

Deshalb verwenden wir im nächsten Schritt ein GEE-Modell. Dieses Modell 
berücksichtigt die wiederholten binären Messungen innerhalb derselben Person 
und ermöglicht eine gemeinsame Modellierung von Behandlung, Besuchszeitpunkt 
und gegebenenfalls einer Behandlung-Zeit-Interaktion.

Die zeitpunktbezogenen Ergebnisse bleiben als ergänzende deskriptive und 
explorative Auswertung erhalten. Die Hauptschlussfolgerung soll jedoch auf 
dem longitudinalen Modell und nicht auf einem einzelnen unadjustierten 
p-Wert beruhen.

#### Einordnung für Ärzte und Recruiter

Die Analyse zeigt, dass ein beobachteter Behandlungsvorteil nicht einfach 
anhand des kleinsten p-Werts beurteilt wurde. Stattdessen wurden mehrere 
Zeitpunkte als zusammengehörige Testfamilie betrachtet und verschiedene 
Fehlerkontrollverfahren verglichen.

Damit wird transparent, dass die Schlussfolgerung davon abhängt, ob ein 
strenger Schutz gegen mindestens einen falsch positiven Befund (FWER) oder 
eine höhere Teststärke bei Kontrolle des erwarteten Fehlentdeckungsanteils 
(FDR) im Vordergrund steht.

## Longitudinale Analyse mit einem GEE-Modell

Die bisherigen Vergleiche wurden für jeden Besuch separat durchgeführt. 
Diese Vorgehensweise ist hilfreich für eine zeitpunktbezogene Beschreibung, 
modelliert aber nicht den gemeinsamen Verlauf aller Messungen.

Da jede Person viermal untersucht wurde, sind die Messungen innerhalb einer 
Person wahrscheinlich abhängig. Zwei Messungen derselben Person können sich 
ähnlicher sein als Messungen von zwei verschiedenen Personen. Diese 
Abhängigkeit muss bei der statistischen Modellierung berücksichtigt werden.

Dafür verwenden wir ein Generalized Estimating Equation-Modell (GEE). Das 
GEE-Modell ist für longitudinale Daten mit binärem Outcome geeignet. Es 
modelliert den erwarteten Anteil eines guten Atemwegsstatus und berücksichtigt 
die Korrelation der wiederholten Messungen innerhalb derselben Person über 
eine Arbeitskorrelationsstruktur.

Als erste Modellierung verwenden wir ein unadjustiertes Modell. Es enthält 
die Behandlungsgruppe, den Untersuchungszeitpunkt und deren Interaktion:

- `treat`: Unterschied zwischen den Behandlungsgruppen
- `visit`: zeitliche Veränderung des Outcomes
- `treat * visit`: unterschiedliche zeitliche Verläufe der Gruppen

Die Referenzgruppe ist die aktive Behandlungsgruppe beim ersten Besuch. 
Der Koeffizient `treatP` beschreibt daher den Vergleich Placebo gegenüber 
aktiver Behandlung beim ersten Besuch.

```{r}
library(geepack)

respiratory <- respiratory %>%
  mutate(
    visit_factor = factor(visit),
    treat = factor(treat),
    sex = factor(sex)
  )

gee_unadjusted <- geeglm(
  outcome ~ treat * visit_factor,
  id = person_id,
  data = respiratory,
  family = binomial(link = "logit"),
  corstr = "exchangeable"
)

summary(gee_unadjusted)
```

### Modellkoeffizienten und Odds Ratios

Die Koeffizienten des logistischen GEE-Modells liegen auf der 
Logit-Skala. Für eine medizinisch leichter interpretierbare Darstellung 
werden sie zusätzlich exponentiert.

Ein exponentierter Koeffizient ist eine Odds Ratio. Eine Odds Ratio größer 
als 1 bedeutet höhere Odds für einen guten Atemwegsstatus, eine Odds Ratio 
kleiner als 1 bedeutet niedrigere Odds.

```{r}
gee_koeffizienten <- summary(gee_unadjusted)$coefficients

gee_ergebnisse <- tibble(
  Term = rownames(gee_koeffizienten),
  Koeffizient = gee_koeffizienten[, "Estimate"],
  Standardfehler = gee_koeffizienten[, "Std.err"],
  Wald = gee_koeffizienten[, "Wald"],
  p_wert = gee_koeffizienten[, "Pr(>|W|)"]
) %>%
  mutate(
    Odds_Ratio = exp(Koeffizient),
    KI_unten = exp(Koeffizient - 1.96 * Standardfehler),
    KI_oben = exp(Koeffizient + 1.96 * Standardfehler)
  )

gee_ergebnisse
```

### Prüfung der Arbeitskorrelationsstruktur

Die Arbeitskorrelationsstruktur beschreibt, wie die wiederholten Messungen 
innerhalb einer Person im Modell berücksichtigt werden. Die 
Austauschbarkeitsstruktur (`exchangeable`) nimmt an, dass alle Messpaare 
innerhalb einer Person dieselbe Arbeitskorrelation besitzen.

Diese Struktur ist eine Modellierungsentscheidung und keine nachgewiesene 
biologische Wahrheit. Die GEE-Schätzung des Mittelwertmodells bleibt bei 
korrekt spezifizierter Mittelwertstruktur und robusten Standardfehlern auch 
bei einer nicht exakt passenden Arbeitskorrelationsstruktur relativ robust.

```{r}
gee_unstructured <- geeglm(
  outcome ~ treat * visit_factor,
  id = person_id,
  data = respiratory,
  family = binomial(link = "logit"),
  corstr = "unstructured"
)

gee_independence <- geeglm(
  outcome ~ treat * visit_factor,
  id = person_id,
  data = respiratory,
  family = binomial(link = "logit"),
  corstr = "independence"
)

qic_vergleich <- tibble(
  Modell = c(
    "Unabhängig",
    "Austauschbar",
    "Unstrukturiert"
  ),
  QIC = c(
    geepack::QIC(gee_independence)[1],
    geepack::QIC(gee_unadjusted)[1],
    geepack::QIC(gee_unstructured)[1]
  )
)

qic_vergleich
```

### Inhaltliche Interpretation des GEE-Modells

Das GEE-Modell beantwortet eine andere Frage als die vier separaten 
Gruppenvergleiche. Es untersucht den durchschnittlichen Zusammenhang zwischen 
Behandlung, Untersuchungszeitpunkt und dem binären Atemwegsstatus über die 
wiederholten Beobachtungen hinweg.

Der Behandlungseffekt darf nicht nur anhand eines einzelnen Koeffizienten 
interpretiert werden, wenn eine Behandlung-Zeit-Interaktion im Modell 
enthalten ist. In diesem Fall beschreibt der Haupteffekt von `treat` den 
Gruppenunterschied beim Referenzbesuch. Die Interaktionsterme zeigen, wie 
sich dieser Gruppenunterschied bei den späteren Besuchen verändert.

Die Odds Ratio beschreibt dabei ein Verhältnis der Odds für einen guten 
Atemwegsstatus und nicht direkt ein Verhältnis von Wahrscheinlichkeiten. 
Eine Odds Ratio von 2 bedeutet daher nicht automatisch, dass die 
Wahrscheinlichkeit doppelt so hoch ist.

### Medizinische Bedeutung

Das GEE-Modell berücksichtigt, dass wiederholte Messungen derselben Person 
nicht unabhängig sind. Dadurch werden die Standardfehler und p-Werte 
angemessener berechnet als bei einer Analyse, die jede Messung als 
unabhängige Beobachtung behandelt.

Für die medizinische Interpretation ist besonders relevant, ob der 
Behandlungseffekt über die Besuche hinweg konstant bleibt oder sich im 
Zeitverlauf verändert. Eine signifikante Interaktion würde darauf hindeuten, 
dass sich der Unterschied zwischen aktiver Behandlung und Placebo je nach 
Untersuchungszeitpunkt unterscheidet.

### Konsequenz für die weitere Analyse

Das unadjustierte GEE-Modell ist zunächst ein Basismodell. Alter und Geschlecht 
werden anschließend in einem ergänzenden adjustierten Modell berücksichtigt. 
Dadurch können wir prüfen, ob sich der Behandlungseffekt nach Kontrolle dieser 
Merkmale wesentlich verändert.

Eine Änderung der Odds Ratio nach Adjustierung kann darauf hindeuten, dass 
Alter oder Geschlecht mit dem Outcome und gleichzeitig mit der 
Behandlungszuordnung zusammenhängen. Die Aufnahme dieser Variablen wird 
jedoch nicht allein wegen eines unausgeglichenen Geschlechterverhältnisses 
begründet, sondern anhand ihrer fachlichen und statistischen Relevanz.

Mit dem GEE-Modell wird die longitudinale Struktur der klinischen Daten 
explizit berücksichtigt. Die Analyse unterscheidet damit zwischen einfachen 
Einzelvergleichen und einem Modell, das alle wiederholten Beobachtungen 
gemeinsam auswertet.

Dies zeigt, dass die Behandlungseffekte nicht nur deskriptiv beschrieben, 
sondern unter Berücksichtigung der Abhängigkeit innerhalb der Patientinnen 
und Patienten modelliert werden.

### Interpretation der GEE-Ergebnisse

Das GEE-Modell berücksichtigt die vier wiederholten Messungen pro Person und 
verwendet eine logistische Modellierung des binären Outcomes. Die 
Koeffizienten werden als Odds Ratios interpretiert.

Die Referenzsituation ist die aktive Behandlungsgruppe beim ersten Besuch. 
Der Koeffizient `treatP` vergleicht daher die Placebogruppe mit der aktiven 
Behandlungsgruppe beim ersten Besuch.

#### Statistische Bedeutung

Für den Vergleich Placebo gegenüber aktiver Behandlung beim ersten Besuch 
ergibt sich:

- Odds Ratio: `0,444`
- 95-%-Konfidenzintervall: `0,205` bis `0,962`
- p-Wert: `0,0396`

Die Odds für einen guten Atemwegsstatus sind in der Placebogruppe beim ersten 
Besuch geschätzt etwa 56 % niedriger als in der aktiven Behandlungsgruppe. 
Das Konfidenzintervall liegt knapp vollständig unter 1 und der p-Wert liegt 
knapp unter 0,05.

Dieser Effekt bezieht sich jedoch ausschließlich auf den ersten Besuch, weil 
die Behandlungs-Zeit-Interaktion im Modell enthalten ist.

Die Interaktionsterme sind nicht statistisch auffällig:

- Besuch 2 gegenüber Besuch 1: p = 0,208
- Besuch 3 gegenüber Besuch 1: p = 0,457
- Besuch 4 gegenüber Besuch 1: p = 0,773

Damit gibt es in diesem Modell keinen statistisch hinreichenden Hinweis 
darauf, dass sich der Behandlungseffekt gegenüber dem ersten Besuch 
signifikant verändert.

Auch die Haupteffekte der späteren Besuche sind nicht statistisch auffällig:

- Besuch 2 gegenüber Besuch 1: p = 0,781
- Besuch 3 gegenüber Besuch 1: p = 0,563
- Besuch 4 gegenüber Besuch 1: p = 0,282

#### Medizinische Bedeutung

Die aktive Behandlung ist beim ersten Besuch mit höheren Odds für einen guten 
Atemwegsstatus verbunden als das Placebo. Die Richtung des Effekts stimmt 
damit mit der deskriptiven Analyse überein.

Die Interaktionsterme liefern jedoch keinen ausreichenden statistischen 
Hinweis darauf, dass sich dieser Behandlungsvorteil im weiteren Verlauf 
systematisch verändert. Die sichtbaren Unterschiede bei den einzelnen 
Besuchen sollten daher nicht als statistisch nachgewiesene zeitabhängige 
Veränderung des Behandlungseffekts interpretiert werden.

Wichtig ist außerdem: Eine Odds Ratio beschreibt ein Verhältnis von Odds und 
nicht direkt ein Verhältnis von Wahrscheinlichkeiten. Eine Odds Ratio von 
0,444 bedeutet daher nicht, dass die Wahrscheinlichkeit eines guten Status 
im Placebo genau 44,4 % der Wahrscheinlichkeit der aktiven Behandlung 
beträgt.

#### Konsequenz für die weitere Analyse

Das GEE-Modell ist gegenüber einer Analyse unabhängiger Einzelbeobachtungen 
angemessener, weil die Abhängigkeit der wiederholten Messungen innerhalb 
derselben Person berücksichtigt wird.

Die Evidenz für den Behandlungseffekt beim ersten Besuch ist jedoch relativ 
knapp. Das 95-%-Konfidenzintervall liegt nur knapp unter 1. Deshalb sollte 
das Ergebnis nicht isoliert als endgültiger Wirksamkeitsnachweis betrachtet 
werden.

Als nächsten Schritt vergleichen wir das unadjustierte Modell mit einem 
adjustierten GEE-Modell, das Alter und Geschlecht als mögliche Kovariaten 
aufnimmt. Dadurch prüfen wir, ob sich der Behandlungseffekt nach 
Berücksichtigung dieser Merkmale wesentlich verändert.

#### Prüfung der Arbeitskorrelationsstruktur

Die QIC-Werte der drei Arbeitskorrelationsstrukturen liegen gerundet alle 
bei ungefähr 597. Auf Grundlage der gerundeten Ausgabe ist daher kein 
deutlicher Unterschied zwischen unabhängiger, austauschbarer und 
unstrukturierter Arbeitskorrelation erkennbar.

Die Korrelationsstruktur wird nicht als biologische Tatsache interpretiert. 
Sie beschreibt lediglich, wie die Abhängigkeit der wiederholten Messungen im 
Arbeitsmodell approximiert wird. Die robuste GEE-Varianzschätzung reduziert 
die Abhängigkeit der Inferenz von einer exakt richtigen 
Korrelationsstruktur.

Die longitudinale Analyse zeigt einen statistisch auffälligen Unterschied 
zwischen Placebo und aktiver Behandlung beim ersten Besuch. Gleichzeitig 
wird transparent ausgewiesen, dass die späteren Interaktionsterme keine 
ausreichende Evidenz für eine Veränderung des Behandlungseffekts liefern.

Damit wird zwischen einem anfänglichen Gruppenunterschied, einem möglichen 
zeitlichen Verlauf und der Unsicherheit der Schätzung unterschieden. Die 
Analyse berücksichtigt außerdem die wiederholten Messungen pro Person und 
prüft die Robustheit gegenüber verschiedenen 
Arbeitskorrelationsstrukturen.

## Adjustiertes GEE-Modell

Das bisherige GEE-Modell enthielt nur Behandlung, Besuchszeitpunkt und deren 
Interaktion. Alter und Geschlecht wurden bisher noch nicht berücksichtigt.

Die deskriptive Analyse zeigte, dass das Alter zwischen den 
Behandlungsgruppen relativ ähnlich verteilt ist, während das Geschlecht 
ungleich verteilt ist. Deshalb prüfen wir nun ergänzend, ob sich die 
Behandlungseffekte verändern, wenn Alter und Geschlecht im Modell 
berücksichtigt werden.

Die Aufnahme dieser Variablen bedeutet nicht, dass automatisch eine 
Verzerrung vorliegt. Sie dient dazu zu prüfen, ob die geschätzten 
Behandlungseffekte gegenüber diesen Patientenmerkmalen robust sind.

Wir verwenden erneut ein logistisches GEE-Modell mit:

- Behandlung,
- Untersuchungszeitpunkt,
- Behandlung-Zeit-Interaktion,
- Alter,
- Geschlecht.

Die Referenzgruppe bleibt die aktive Behandlung beim ersten Besuch. Für das 
Geschlecht verwenden wir Männer als Referenzkategorie, da sie in der 
Stichprobe die größere Gruppe darstellen.

```{r}
respiratory <- respiratory %>%
  mutate(
    treat = relevel(factor(treat), ref = "A"),
    sex = relevel(factor(sex), ref = "M"),
    visit_factor = factor(visit)
  )

gee_adjusted <- geeglm(
  outcome ~ treat * visit_factor + age + sex,
  id = person_id,
  data = respiratory,
  family = binomial(link = "logit"),
  corstr = "exchangeable"
)

summary(gee_adjusted)
```

### Adjustierte Odds Ratios und Konfidenzintervalle

```{r}
gee_adjusted_coefficients <- summary(gee_adjusted)$coefficients

gee_adjusted_results <- tibble(
  Term = rownames(gee_adjusted_coefficients),
  Koeffizient = gee_adjusted_coefficients[, "Estimate"],
  Standardfehler = gee_adjusted_coefficients[, "Std.err"],
  Wald = gee_adjusted_coefficients[, "Wald"],
  p_wert = gee_adjusted_coefficients[, "Pr(>|W|)"]
) %>%
  mutate(
    Odds_Ratio = exp(Koeffizient),
    KI_unten = exp(Koeffizient - 1.96 * Standardfehler),
    KI_oben = exp(Koeffizient + 1.96 * Standardfehler)
  )

gee_adjusted_results
```

### Vergleich des unadjustierten und adjustierten Modells

Wir vergleichen insbesondere die Koeffizienten der Behandlung und der 
Behandlung-Zeit-Interaktionen. Dadurch prüfen wir, ob sich die geschätzten 
Behandlungseffekte nach Berücksichtigung von Alter und Geschlecht deutlich 
verändern.

```{r}
vergleich_gee_modelle <- bind_rows(
  gee_ergebnisse %>%
    mutate(Modell = "Unadjustiertes GEE-Modell"),
  gee_adjusted_results %>%
    mutate(Modell = "Adjustiertes GEE-Modell")
) %>%
  select(
    Modell,
    Term,
    Koeffizient,
    Standardfehler,
    Odds_Ratio,
    KI_unten,
    KI_oben,
    p_wert
  )

vergleich_gee_modelle
```

### Interpretation des adjustierten Modells

Das adjustierte Modell beantwortet die Frage, ob der Zusammenhang zwischen 
Behandlung und Atemwegsstatus bestehen bleibt, wenn Alter und Geschlecht 
gleichzeitig berücksichtigt werden.

Wenn sich die Odds Ratio des Behandlungsterms nur wenig verändert, spricht 
dies dafür, dass der beobachtete Behandlungseffekt gegenüber diesen 
Kovariaten robust ist. Wenn sich die Odds Ratio deutlich verändert, deutet 
dies darauf hin, dass Alter oder Geschlecht für die Schätzung des 
Behandlungseffekts relevant sein könnten.

Ein statistisch signifikanter Koeffizient für `age` würde bedeuten, dass sich 
die Odds für einen guten Atemwegsstatus mit dem Alter verändern. Ein 
signifikanter Koeffizient für `sexF` würde bedeuten, dass sich die Odds 
zwischen Frauen und Männern unterscheiden, wobei Männer die Referenzgruppe 
sind.

Die Kovariatenkoeffizienten sind jedoch nicht automatisch kausale Effekte. 
Sie beschreiben adjustierte Zusammenhänge innerhalb dieses Modells.

### Statistische Bedeutung

Der Vergleich zwischen dem unadjustierten und dem adjustierten Modell ist 
keine zweite unabhängige Bestätigung des Behandlungseffekts. Beide Modelle 
verwenden dieselben Personen und dieselben Messungen.

Die Adjustierung dient deshalb vor allem einer Sensitivitätsanalyse: Wir 
prüfen, ob die Schlussfolgerung gegenüber einer plausiblen Erweiterung des 
Modells stabil bleibt.

### Medizinische Bedeutung

Medizinisch ist entscheidend, ob die aktive Behandlung auch nach 
Berücksichtigung von Alter und Geschlecht mit besseren Atemwegszuständen 
verbunden bleibt. Eine stabile Odds Ratio würde die Robustheit des 
Behandlungssignals stärken.

Eine starke Veränderung nach Adjustierung würde dagegen zeigen, dass 
Patientenmerkmale bei der Bewertung des Behandlungseffekts berücksichtigt 
werden müssen.

### Konsequenz für die weitere Analyse

Nach diesem Modellvergleich prüfen wir die Modellannahmen und die Stabilität 
der Ergebnisse. Besonders wichtig sind:

- die korrekte Spezifikation des zeitlichen Verlaufs,
- die Behandlung-Zeit-Interaktion,
- die gewählte Arbeitskorrelationsstruktur,
- mögliche einflussreiche Beobachtungen,
- die Frage, ob Alter tatsächlich linear auf der Logit-Skala wirkt.

Erst danach formulieren wir die abschließende Schlussfolgerung des Projekts.



Das adjustierte Modell zeigt, dass die Analyse nicht bei einem einfachen 
Gruppenvergleich stehen bleibt. Die Behandlung wird unter Berücksichtigung 
relevanter Patientenmerkmale und der wiederholten Messungen bewertet.

Gleichzeitig wird transparent gemacht, dass Adjustierung keine automatische 
Garantie für Kausalität ist. Sie ist eine begründete Sensitivitätsanalyse, 
mit der geprüft wird, ob die Hauptergebnisse gegenüber möglichen 
Störfaktoren stabil bleiben.


### Interpretation des adjustierten GEE-Modells

Das adjustierte GEE-Modell berücksichtigt zusätzlich zu Behandlung, 
Untersuchungszeitpunkt und Behandlung-Zeit-Interaktion auch Alter und 
Geschlecht. Die wiederholten Messungen derselben Person werden weiterhin 
über die GEE-Clusterstruktur berücksichtigt.

#### Statistische Bedeutung

Der Behandlungseffekt beim ersten Besuch ergibt sich im adjustierten Modell als:

- Odds Ratio für Placebo gegenüber aktiver Behandlung: `0,440`
- 95-%-Konfidenzintervall: `0,199` bis `0,974`
- p-Wert: `0,0428`

Die Odds für einen guten Atemwegsstatus sind im Placebo beim ersten Besuch 
geschätzt etwa 56 % niedriger als in der aktiven Behandlungsgruppe. Das 
Konfidenzintervall liegt knapp unter 1 und der p-Wert liegt knapp unter dem 
5-%-Niveau.

Die Behandlung-Zeit-Interaktionen sind weiterhin nicht statistisch auffällig:

- Besuch 2 gegenüber Besuch 1: Odds Ratio `0,593`, p = `0,206`
- Besuch 3 gegenüber Besuch 1: Odds Ratio `0,726`, p = `0,457`
- Besuch 4 gegenüber Besuch 1: Odds Ratio `1,12`, p = `0,781`

Es gibt somit keinen ausreichenden statistischen Hinweis darauf, dass sich 
der Behandlungseffekt im Vergleich zum ersten Besuch signifikant verändert.

Der Alterseffekt beträgt:

- Odds Ratio pro zusätzlichem Lebensjahr: `0,987`
- 95-%-Konfidenzintervall: `0,963` bis `1,01`
- p-Wert: `0,317`

Das Konfidenzintervall umfasst 1. In diesem Modell gibt es daher keinen 
ausreichenden statistischen Hinweis auf einen linearen Zusammenhang zwischen 
Alter und den Odds für einen guten Atemwegsstatus.

Für Frauen gegenüber Männern ergibt sich:

- Odds Ratio: `1,10`
- 95-%-Konfidenzintervall: `0,488` bis `2,49`
- p-Wert: `0,814`

Auch für Geschlecht zeigt sich in diesem Modell kein statistisch 
hinreichender Zusammenhang mit dem Outcome. Wegen der kleinen Zahl von Frauen 
und des breiten Konfidenzintervalls ist diese Schätzung jedoch relativ 
unsicher.

#### Vergleich mit dem unadjustierten Modell

Der Behandlungseffekt verändert sich durch die Adjustierung nur geringfügig:

- unadjustiertes Modell: Odds Ratio `0,444`, p = `0,0396`
- adjustiertes Modell: Odds Ratio `0,440`, p = `0,0428`

Auch die Behandlung-Zeit-Interaktionen bleiben nahezu unverändert. Die 
geschätzten Behandlungseffekte sind daher gegenüber der Adjustierung für 
Alter und Geschlecht relativ stabil.

#### Medizinische Bedeutung

Die aktive Behandlung ist beim ersten Besuch weiterhin mit höheren Odds für 
einen guten Atemwegsstatus verbunden, auch nachdem Alter und Geschlecht 
berücksichtigt wurden.

Die Adjustierung verändert die Größe des Behandlungseffekts kaum. Das spricht 
dafür, dass der beobachtete Unterschied in diesem Datensatz nicht wesentlich 
durch die unterschiedliche Altersverteilung oder Geschlechtsverteilung 
erklärt wird.

Gleichzeitig ist die statistische Evidenz knapp. Das Konfidenzintervall liegt 
nur knapp unter 1. Deshalb sollte der Befund als Hinweis auf einen 
Behandlungsunterschied und nicht als endgültiger Wirksamkeitsnachweis 
interpretiert werden.

Für Alter und Geschlecht wurde kein statistisch hinreichender Zusammenhang 
mit dem Atemwegsstatus festgestellt. Das bedeutet nicht, dass ein solcher 
Zusammenhang in der Grundgesamtheit unmöglich ist. Die Konfidenzintervalle 
zeigen vielmehr, dass die vorliegenden Daten insbesondere für Geschlecht 
keine sehr präzise Schätzung erlauben.

#### Konsequenz für die weitere Analyse

Die Stabilität zwischen unadjustiertem und adjustiertem Modell stärkt die 
Robustheit der bisherigen Behandlungsschätzung. Dennoch bleiben mehrere 
Einschränkungen bestehen:

- Die Zahl der Personen ist mit 111 relativ klein.
- Die Zahl der Frauen ist unausgeglichen und gering.
- Die Analyse prüft einen linearen Alterseffekt auf der Logit-Skala.
- Die Behandlung-Zeit-Interaktionen sind nicht statistisch auffällig, 
  sodass kein klarer zeitabhängiger Behandlungseffekt nachgewiesen wurde.
- Das Ergebnis beim ersten Besuch liegt nahe an der Signifikanzgrenze.

Die Adjustierung korrigiert außerdem nicht automatisch mögliche 
Verzerrungen durch unbeobachtete Confounder. Sie zeigt nur, wie stabil die 
Schätzung gegenüber den konkret aufgenommenen Kovariaten Alter und Geschlecht 
ist.

#### Einordnung für Ärztinnen und Ärzte

Nach Berücksichtigung der wiederholten Messungen, des Alters und des 
Geschlechts bleibt ein Vorteil der aktiven Behandlung beim ersten Besuch 
sichtbar. Die Stärke des geschätzten Effekts verändert sich durch die 
Adjustierung kaum.

Es gibt jedoch keinen statistisch ausreichenden Hinweis darauf, dass sich 
dieser Behandlungsvorteil über die weiteren Besuche systematisch verändert. 
Die Ergebnisse sollten daher als longitudinaler, adjustierter Hinweis 
interpretiert werden und nicht als Beweis einer zu jedem Zeitpunkt 
gleichbleibenden Behandlungseffektivität.

Die Analyse zeigt, dass der Behandlungseffekt in einem unadjustierten und 
einem adjustierten longitudinalen Modell verglichen wurde. Die Stabilität 
der Odds Ratio wurde ausdrücklich geprüft, statt nur einen einzelnen 
p-Wert zu berichten.

Zusätzlich wurden die Grenzen der Daten berücksichtigt: ungleiche 
Geschlechtsverteilung, breite Konfidenzintervalle und die Unsicherheit bei 
einer kleinen Stichprobe. Dadurch wird deutlich, dass die Modellierung, 
Interpretation und Bewertung der Evidenz gemeinsam betrachtet wurden.

## Modellbasierte Wahrscheinlichkeiten

Die Odds Ratios des logistischen GEE-Modells sind mathematisch korrekt, aber 
medizinisch nicht immer intuitiv. Deshalb berechnen wir zusätzlich die 
modellbasierten Wahrscheinlichkeiten eines guten Atemwegsstatus.

Wir verwenden dafür:

- das durchschnittliche Alter der Stichprobe,
- die Referenzkategorie Männer,
- jeweils eine Kombination aus Behandlung und Besuch.

Die Vorhersagen dienen der verständlichen Darstellung des Modells. Sie sind 
keine neuen Rohdaten und ersetzen nicht die Konfidenzintervalle oder die 
Modellprüfung.

```{r}
vorhersage_daten <- expand.grid(
  treat = levels(respiratory$treat),
  visit_factor = levels(respiratory$visit_factor),
  age = mean(respiratory$age, na.rm = TRUE),
  sex = factor("M", levels = levels(respiratory$sex))
) %>%
  mutate(
    visit = as.integer(as.character(visit_factor)),
    Behandlung = case_when(
      treat == "A" ~ "Aktive Behandlung",
      treat == "P" ~ "Placebo",
      TRUE ~ as.character(treat)
    ),
    Besuch = paste("Besuch", visit)
  )

vorhersage_daten$geschaetzte_wahrscheinlichkeit <-
  predict(
    gee_adjusted,
    newdata = vorhersage_daten,
    type = "response"
  )

vorhersage_daten %>%
  select(
    Behandlung,
    Besuch,
    age,
    sex,
    geschaetzte_wahrscheinlichkeit
  ) %>%
  mutate(
    geschaetzte_wahrscheinlichkeit_prozent =
      round(100 * geschaetzte_wahrscheinlichkeit, 1)
  )
```

### Grafische Darstellung der modellbasierten Wahrscheinlichkeiten

```{r}
ggplot(
  vorhersage_daten,
  aes(
    x = visit,
    y = geschaetzte_wahrscheinlichkeit,
    color = treat,
    group = treat
  )
) +
  geom_line(linewidth = 1) +
  geom_point(size = 2.5) +
  scale_x_continuous(
    breaks = 1:4,
    labels = paste("Besuch", 1:4)
  ) +
  scale_y_continuous(
    limits = c(0, 1),
    labels = scales::percent_format(accuracy = 1)
  ) +
  scale_color_manual(
    values = c(
      A = "#1B6CA8",
      P = "#D97904"
    ),
    labels = c(
      A = "Aktive Behandlung",
      P = "Placebo"
    )
  ) +
  labs(
    x = "Untersuchungszeitpunkt",
    y = "Modellbasierte Wahrscheinlichkeit eines guten Status",
    color = "Behandlungsgruppe",
    title = "Modellbasierte Wahrscheinlichkeiten nach Behandlung und Besuch"
  ) +
  theme_minimal()
```

### Interpretation der modellbasierten Wahrscheinlichkeiten

Die modellbasierten Wahrscheinlichkeiten zeigen, wie das adjustierte GEE-Modell 
den erwarteten Anteil eines guten Atemwegsstatus für typische 
Patientenmerkmale schätzt.

Im Unterschied zu den Rohanteilen werden hier Behandlung, Besuchszeitpunkt, 
Alter und Geschlecht gemeinsam im Modell berücksichtigt. Die Darstellung 
erleichtert deshalb die medizinische Interpretation der Odds-Ratios.

Die Wahrscheinlichkeiten dürfen nicht als individuelle Prognosen für eine 
bestimmte Patientin oder einen bestimmten Patienten verstanden werden. Sie 
beschreiben den vom Modell erwarteten Gruppenmittelwert für eine Person mit 
dem verwendeten Referenzprofil.

## Prüfung der Modellstruktur

Vor einer abschließenden Interpretation prüfen wir, ob die gewählte 
Modellstruktur plausibel ist. Insbesondere betrachten wir:

- die Behandlung-Zeit-Interaktion,
- die lineare Modellierung des Alters,
- die Verteilung der modellbasierten Vorhersagen,
- mögliche besonders einflussreiche Beobachtungen.

Die bisherige GEE-Analyse liefert keinen statistisch ausreichenden Hinweis 
auf eine Behandlung-Zeit-Interaktion. Deshalb ist ein zeitlich konstanter 
Behandlungseffekt als vereinfachtes Vergleichsmodell grundsätzlich 
plausibel. Die Interaktion bleibt jedoch als Sensitivitätsanalyse im Modell, 
weil der beobachtete Verlauf zwischen den Besuchen nicht völlig konstant ist.

```{r}
gee_ohne_interaktion <- geeglm(
  outcome ~ treat + visit_factor + age + sex,
  id = person_id,
  data = respiratory,
  family = binomial(link = "logit"),
  corstr = "exchangeable"
)

modellvergleich_zeit <- tibble(
  Modell = c(
    "Mit Behandlung-Zeit-Interaktion",
    "Ohne Behandlung-Zeit-Interaktion"
  ),
  QIC = c(
    geepack::QIC(gee_adjusted)[1],
    geepack::QIC(gee_ohne_interaktion)[1]
  )
)

modellvergleich_zeit
```

### Bedeutung der Modellprüfung

Ein Modellvergleich anhand des QIC dient der Orientierung bei der Auswahl 
der Mittelwertstruktur. Ein kleinerer QIC-Wert spricht innerhalb dieser 
Modellklasse für eine bessere Balance zwischen Modellanpassung und 
Komplexität.

Der QIC ist jedoch kein Beweis dafür, dass ein Modell „wahr“ ist. Die 
Entscheidung muss zusätzlich fachlich begründet werden. Eine nicht 
signifikante Interaktion und ein ähnlicher oder kleinerer QIC-Wert des 
vereinfachten Modells würden dafür sprechen, den Behandlungseffekt ohne 
Behandlung-Zeit-Interaktion zusammenfassend zu berichten.

### Interpretation der modellbasierten Wahrscheinlichkeiten

Für eine typische Person mit dem mittleren Alter der Stichprobe von 33,3 Jahren 
und der Referenzkategorie Männer schätzt das adjustierte GEE-Modell folgende 
Wahrscheinlichkeiten für einen guten Atemwegsstatus:

| Besuch | Aktive Behandlung | Placebo | Deskriptiver Unterschied |
|---|---:|---:|---:|
| Besuch 1 | 68,2 % | 48,6 % | 19,6 Prozentpunkte |
| Besuch 2 | 70,1 % | 38,0 % | 32,1 Prozentpunkte |
| Besuch 3 | 72,0 % | 45,1 % | 26,9 Prozentpunkte |
| Besuch 4 | 60,8 % | 43,3 % | 17,5 Prozentpunkte |

#### Statistische Bedeutung

Die modellbasierten Wahrscheinlichkeiten bestätigen die Richtung der 
deskriptiven Analyse: Die aktive Behandlungsgruppe weist bei allen vier 
Besuchen eine höhere geschätzte Wahrscheinlichkeit für einen guten 
Atemwegsstatus auf.

Die modellbasierten Werte unterscheiden sich geringfügig von den Rohanteilen, 
weil das GEE-Modell Behandlung, Besuchszeitpunkt, Alter und Geschlecht 
gleichzeitig berücksichtigt.

Die größte modellbasierte Differenz zeigt sich beim zweiten Besuch. Dort 
beträgt der Unterschied ungefähr 32,1 Prozentpunkte. Beim vierten Besuch ist 
der Unterschied mit ungefähr 17,5 Prozentpunkten kleiner.

Diese Wahrscheinlichkeiten sind jedoch modellbasierte Gruppenmittelwerte. Sie 
sind keine individuellen Vorhersagen für einzelne Patientinnen oder Patienten.

#### Medizinische Bedeutung

Für eine typische männliche Person im mittleren Alter der Stichprobe würde das 
Modell unter der aktiven Behandlung bei jedem Besuch eine höhere 
Wahrscheinlichkeit für einen guten Atemwegsstatus erwarten.

Der größte geschätzte Behandlungsvorteil tritt beim zweiten Besuch auf. Beim 
vierten Besuch bleibt der Vorteil der aktiven Behandlung bestehen, fällt aber 
geringer aus.

Medizinisch deutet dies auf einen günstigeren beobachteten Status unter der 
aktiven Behandlung hin. Wegen der statistischen Unsicherheit und der fehlenden 
Signifikanz der Behandlung-Zeit-Interaktionen kann jedoch kein sicherer 
zeitabhängiger Wirksamkeitsverlauf behauptet werden.

#### Konsequenz für die weitere Analyse

Die Vorhersagen machen die Ergebnisse verständlicher, ersetzen aber nicht die 
Konfidenzintervalle und die Modellprüfung. Die endgültige Bewertung muss 
weiterhin auf den Odds Ratios, Konfidenzintervallen, p-Werten und der 
Plausibilität der Modellannahmen beruhen.

Als Nächstes vergleichen wir ein Modell mit Behandlung-Zeit-Interaktion mit 
einem einfacheren Modell ohne diese Interaktion.

### Vergleich mit und ohne Behandlung-Zeit-Interaktion

Das Modell mit Interaktion hat einen QIC-Wert von ungefähr 604. Das Modell 
ohne Interaktion hat einen QIC-Wert von ungefähr 602.

Der kleinere QIC-Wert des Modells ohne Interaktion spricht innerhalb dieser 
Modellklasse für eine etwas bessere Balance zwischen Anpassung und 
Modellkomplexität. Zusammen mit den nicht signifikanten 
Behandlung-Zeit-Interaktionen gibt es keinen starken statistischen Grund, die 
komplexere Interaktion im endgültigen Modell beizubehalten.

Wir verwenden daher für die zusammenfassende Behandlungsschätzung ein 
vereinfachtes GEE-Modell ohne Behandlung-Zeit-Interaktion. Die 
zeitpunktbezogenen Ergebnisse und das Interaktionsmodell bleiben als 
ergänzende Sensitivitätsanalyse dokumentiert.

Der QIC ist kein Beweis dafür, dass ein Modell „wahr“ ist. Er ist ein 
vergleichendes Kriterium innerhalb der betrachteten GEE-Modelle und muss 
zusammen mit der fachlichen Fragestellung und den Modellannahmen interpretiert 
werden.

#### Einordnung für Ärztinnen und Ärzte

Das adjustierte Modell schätzt für typische Personen einen höheren Anteil 
guter Atemwegszustände unter der aktiven Behandlung. 
Dieser Vorteil ist bei allen vier Besuchen sichtbar und beim zweiten Besuch am stärksten.

Der Modellvergleich liefert jedoch keinen überzeugenden Hinweis darauf, dass der Behandlungseffekt zwischen den Besuchen statistisch unterschiedlich ist. Daher wird der Behandlungseffekt im vereinfachten Modell als durchschnittlicher Effekt über den Beobachtungszeitraum zusammengefasst.

Die Analyse übersetzt logistische Modellkoeffizienten in verständliche 
Wahrscheinlichkeiten und vergleicht zusätzlich eine komplexe mit einer 
vereinfachten Modellstruktur. Die Entscheidung für das einfachere Modell 
basiert nicht nur auf einem p-Wert, sondern auf der Kombination aus 
Interaktionstest, QIC und fachlicher Interpretierbarkeit.

## Vereinfachtes finales GEE-Modell

Das Modell mit der Behandlung-Zeit-Interaktion zeigte keinen ausreichenden 
statistischen Hinweis darauf, dass sich der Behandlungseffekt zwischen den 
Besuchen verändert. Außerdem war der QIC-Wert des einfacheren Modells 
geringer.

Daher schätzen wir zusätzlich ein parsimonisches Modell ohne 
Behandlung-Zeit-Interaktion. Dieses Modell beschreibt:

- den durchschnittlichen Unterschied zwischen den Behandlungsgruppen,
- die durchschnittliche Veränderung über die Untersuchungszeitpunkte,
- den Zusammenhang von Alter und Geschlecht mit dem Outcome,
- unter Berücksichtigung der wiederholten Messungen innerhalb derselben 
  Person.

```{r}
gee_final <- geeglm(
  outcome ~ treat + visit_factor + age + sex,
  id = person_id,
  data = respiratory,
  family = binomial(link = "logit"),
  corstr = "exchangeable"
)

summary(gee_final)
```

### Ergebnisse des finalen Modells

```{r}
gee_final_coefficients <- summary(gee_final)$coefficients

gee_final_results <- tibble(
  Term = rownames(gee_final_coefficients),
  Koeffizient = gee_final_coefficients[, "Estimate"],
  Standardfehler = gee_final_coefficients[, "Std.err"],
  Wald = gee_final_coefficients[, "Wald"],
  p_wert = gee_final_coefficients[, "Pr(>|W|)"]
) %>%
  mutate(
    Odds_Ratio = exp(Koeffizient),
    KI_unten = exp(Koeffizient - 1.96 * Standardfehler),
    KI_oben = exp(Koeffizient + 1.96 * Standardfehler)
  )

gee_final_results
```

### Direkter Vergleich des Behandlungseffekts

```{r}
behandlung_final <- gee_final_results %>%
  filter(Term == "treatP") %>%
  mutate(
    Vergleich = "Placebo gegenüber aktiver Behandlung"
  ) %>%
  select(
    Vergleich,
    Odds_Ratio,
    KI_unten,
    KI_oben,
    p_wert
  )

behandlung_final
```

### Modellbasierte Wahrscheinlichkeiten aus dem finalen Modell

```{r}
vorhersage_final <- expand.grid(
  treat = levels(respiratory$treat),
  visit_factor = levels(respiratory$visit_factor),
  age = mean(respiratory$age, na.rm = TRUE),
  sex = factor("M", levels = levels(respiratory$sex))
) %>%
  mutate(
    visit = as.integer(as.character(visit_factor)),
    Behandlung = case_when(
      treat == "A" ~ "Aktive Behandlung",
      treat == "P" ~ "Placebo",
      TRUE ~ as.character(treat)
    ),
    Besuch = paste("Besuch", visit)
  )

vorhersage_final$wahrscheinlichkeit_guter_status <-
  predict(
    gee_final,
    newdata = vorhersage_final,
    type = "response"
  )

vorhersage_final %>%
  select(
    Behandlung,
    Besuch,
    age,
    sex,
    wahrscheinlichkeit_guter_status
  ) %>%
  mutate(
    wahrscheinlichkeit_prozent =
      round(100 * wahrscheinlichkeit_guter_status, 1)
  )
```

### Interpretation des finalen Modells

Das finale Modell liefert eine zusammenfassende Schätzung des 
durchschnittlichen Behandlungseffekts über den Beobachtungszeitraum. Weil 
keine Behandlung-Zeit-Interaktion enthalten ist, wird angenommen, dass der 
Behandlungseffekt auf der Modellskala über die Besuche hinweg konstant ist.

Die Odds Ratio für `treatP` vergleicht die Placebogruppe mit der aktiven 
Behandlungsgruppe. Eine Odds Ratio kleiner als 1 bedeutet, dass die Placebo-
gruppe niedrigere Odds für einen guten Atemwegsstatus aufweist. Umgekehrt 
spricht eine Odds Ratio größer als 1 für höhere Odds in der Placebogruppe.

Die Besuchskoeffizienten beschreiben Veränderungen gegenüber dem ersten 
Besuch. Die Koeffizienten für Alter und Geschlecht beschreiben adjustierte 
Zusammenhänge und sind nicht automatisch kausale Effekte.

### Statistische Bedeutung

Das finale Modell ist einfacher als das Interaktionsmodell und vermeidet 
unnötige Parameter. Dadurch wird die Schätzung übersichtlicher und kann bei 
kleiner Stichprobe stabiler sein.

Die Vereinfachung ist jedoch nur dann angemessen, wenn die Annahme eines 
annähernd konstanten Behandlungseffekts fachlich plausibel ist. Die 
Interaktionsanalyse und der QIC-Vergleich liefern hierfür unterstützende, 
aber keinen endgültigen Beweis.

### Medizinische Bedeutung

Der Behandlungseffekt wird im finalen Modell als durchschnittlicher 
Unterschied zwischen aktiver Behandlung und Placebo über die vier Besuche 
interpretiert. Das Modell beantwortet damit die Frage, ob die aktive 
Behandlung im gesamten Beobachtungszeitraum im Mittel mit einem besseren 
Atemwegsstatus verbunden ist.

Die modellbasierten Wahrscheinlichkeiten erleichtern die klinische 
Interpretation, weil sie direkt den erwarteten Anteil guter 
Atemwegszustände für typische Patientenprofile darstellen.

### Konsequenz für die weitere Analyse

Vor der endgültigen Schlussfolgerung prüfen wir noch:

- ob das Alter auf der Logit-Skala angemessen linear modelliert ist,
- ob einzelne Beobachtungen das Modell stark beeinflussen,
- ob die Ergebnisse bei einer anderen Arbeitskorrelationsstruktur ähnlich 
  bleiben,
- ob die Unterschiede zwischen den Rohanteilen und Modellschätzungen 
  plausibel sind.

Danach können wir eine abschließende Zusammenfassung des Projekts 
formulieren.

### Einordnung für Ärztinnen und Ärzte

Das finale GEE-Modell schätzt den durchschnittlichen Behandlungseffekt über 
den gesamten Beobachtungszeitraum und berücksichtigt dabei die Abhängigkeit 
der wiederholten Messungen innerhalb einer Person.

Die aktive Behandlung wird nicht nur über einzelne Prozentwerte bewertet, 
sondern in einem longitudinalen Modell gemeinsam mit Besuchszeitpunkt, 
Alter und Geschlecht betrachtet.



Die Modellwahl folgt einer nachvollziehbaren statistischen Logik: Zuerst 
wurde ein flexibleres Interaktionsmodell geschätzt, anschließend wurden 
Interaktion, QIC und fachliche Interpretierbarkeit berücksichtigt. Erst 
danach wurde das parsimonische Modell als finales Modell ausgewählt.
### Interpretation des finalen GEE-Modells

Das finale Modell berücksichtigt die wiederholten Messungen innerhalb jeder 
Person und schätzt einen durchschnittlichen Behandlungseffekt über den 
gesamten Beobachtungszeitraum. Es enthält Behandlung, Besuchszeitpunkt, 
Alter und Geschlecht, jedoch keine Behandlung-Zeit-Interaktion.

#### Statistische Bedeutung

Der zentrale Behandlungseffekt lautet:

- Odds Ratio für Placebo gegenüber aktiver Behandlung: `0,368`
- 95-%-Konfidenzintervall: `0,196` bis `0,691`
- p-Wert: `0,00186`

Die Odds für einen guten Atemwegsstatus sind im Placebo im Mittel etwa 
63,2 % niedriger als unter der aktiven Behandlung:

\[
1 - 0{,}368 = 0{,}632.
\]

Das 95-%-Konfidenzintervall liegt vollständig unter 1. Im finalen GEE-Modell 
besteht daher ein statistisch deutlicher Zusammenhang zwischen aktiver 
Behandlung und höheren Odds für einen guten Atemwegsstatus.

Die Besuchseffekte werden jeweils mit Besuch 1 verglichen:

- Besuch 2: Odds Ratio `0,822`, p = `0,334`
- Besuch 3: Odds Ratio `1,000`, p = `1,000`
- Besuch 4: Odds Ratio `0,761`, p = `0,176`

Für keinen Besuch gibt es einen statistisch ausreichenden Hinweis auf eine 
Veränderung gegenüber Besuch 1.

Der Alterseffekt beträgt:

- Odds Ratio pro zusätzlichem Lebensjahr: `0,987`
- 95-%-Konfidenzintervall: `0,963` bis `1,01`
- p-Wert: `0,314`

Für Alter zeigt sich in diesem Modell kein statistisch ausreichender Hinweis 
auf einen linearen Zusammenhang mit den Odds eines guten Atemwegsstatus.

Für Frauen gegenüber Männern ergibt sich:

- Odds Ratio: `1,11`
- 95-%-Konfidenzintervall: `0,492` bis `2,49`
- p-Wert: `0,806`

Auch für Geschlecht zeigt sich kein statistisch ausreichender Zusammenhang. 
Das breite Konfidenzintervall weist jedoch auf eine relativ unpräzise 
Schätzung hin.

#### Medizinische Bedeutung

Die aktive Behandlung ist im Mittel über den gesamten Beobachtungszeitraum 
mit deutlich höheren Odds für einen guten Atemwegsstatus verbunden als das 
Placebo.

Die modellbasierten Wahrscheinlichkeiten für eine typische männliche Person 
im mittleren Alter der Stichprobe betragen:

| Besuch | Aktive Behandlung | Placebo |
|---|---:|---:|
| Besuch 1 | 70,3 % | 46,6 % |
| Besuch 2 | 66,1 % | 41,7 % |
| Besuch 3 | 70,3 % | 46,6 % |
| Besuch 4 | 64,3 % | 39,9 % |

Die aktive Behandlung zeigt somit bei allen vier Besuchen eine höhere 
modellbasierte Wahrscheinlichkeit für einen guten Atemwegsstatus. Die 
absoluten Unterschiede liegen modellbasiert ungefähr zwischen 24 und 
26 Prozentpunkten.

Diese Wahrscheinlichkeiten sind erwartete Gruppenmittelwerte für ein 
bestimmtes Referenzprofil. Sie sind keine individuellen Prognosen für 
einzelne Patientinnen oder Patienten.

#### Vergleich mit dem Interaktionsmodell

Im vorherigen Modell mit Behandlung-Zeit-Interaktion waren die 
Interaktionsterme nicht statistisch auffällig. Außerdem hatte das Modell 
ohne Interaktion den niedrigeren QIC-Wert.

Das finale Modell fasst deshalb den Behandlungseffekt als durchschnittlichen 
Effekt über die vier Besuche zusammen. Diese Vereinfachung ist 
parsimonischer und vermeidet unnötige zusätzliche Parameter.

Die Modellwahl ist jedoch keine Aussage, dass der Behandlungseffekt in jeder 
Situation exakt konstant sein muss. Sie bedeutet, dass die vorliegenden Daten 
keinen ausreichenden Beleg für eine systematische Veränderung des Effekts 
über die Zeit liefern.

#### Konsequenz für die weitere Analyse

Das finale Modell liefert die wichtigste zusammenfassende Schätzung dieses 
Projekts. Die aktive Behandlung ist nach Berücksichtigung der wiederholten 
Messungen, des Alters und des Geschlechts mit höheren Odds für einen guten 
Atemwegsstatus verbunden.

Die Aussage bleibt auf einen statistischen Zusammenhang innerhalb dieses 
Datensatzes beschränkt. Sie ist kein uneingeschränkter kausaler Nachweis für 
alle Patientengruppen, weil unter anderem die Stichprobe klein ist und die 
Geschlechtsverteilung unausgewogen bleibt.

Vor der abschließenden Zusammenfassung sollten noch die Grenzen des Modells 
und die Annahmen dokumentiert werden. Dazu gehören insbesondere:

- Unabhängigkeit verschiedener Personen,
- korrekte Zuordnung der wiederholten Messungen zu den Personen,
- angemessene logistische Modellierung des binären Outcomes,
- plausible Arbeitskorrelationsstruktur,
- linearer Alterseffekt auf der Logit-Skala,
- keine starken einflussreichen Einzelbeobachtungen.

#### Einordnung für Ärztinnen und Ärzte

Nach Berücksichtigung der longitudinalen Datenstruktur sowie von Alter und 
Geschlecht zeigt sich ein klarer statistischer Zusammenhang zwischen der 
aktiven Behandlung und einem besseren Atemwegsstatus.

Die modellbasierten Wahrscheinlichkeiten liegen bei der aktiven Behandlung 
an allen vier Besuchen über denen des Placebos. Ein statistisch nachgewiesener 
zeitlicher Verlauf des Behandlungseffekts wurde jedoch nicht festgestellt.

#### Fazit

Die finale Analyse folgt einer nachvollziehbaren Modellstrategie: Zuerst 
wurden deskriptive Unterschiede untersucht, anschließend zeitpunktbezogene 
Tests mit Korrektur für multiples Testen durchgeführt. Danach wurde ein 
GEE-Modell zur Berücksichtigung wiederholter Messungen geschätzt, adjustiert 
und mithilfe von Interaktion und QIC vereinfacht.

Das finale Ergebnis basiert damit nicht auf einem einzelnen p-Wert, sondern 
auf einer begründeten Folge von Datenprüfung, Modellierung, Sensitivitätsanalyse 
und verständlicher Ergebnisinterpretation.

## Diagnostik und Sensitivitätsanalyse

Auch ein statistisch signifikantes Ergebnis ist nur dann sinnvoll 
interpretierbar, wenn die gewählte Modellstruktur plausibel ist. Deshalb 
prüfen wir nun zentrale Modellannahmen und die Stabilität der Ergebnisse.

Das finale GEE-Modell enthält Alter als lineare Kovariate. Das bedeutet, dass 
sich der Zusammenhang zwischen Alter und dem Logit der Wahrscheinlichkeit 
eines guten Atemwegsstatus mit jedem zusätzlichen Lebensjahr in gleicher 
Weise verändert.

Diese Annahme wird durch die Daten nicht automatisch garantiert. Deshalb 
vergleichen wir das lineare Altersmodell mit einem Modell, das einen 
flexibleren, nichtlinearen Alterseffekt erlaubt.

```{r}
library(splines)

gee_age_nonlinear <- geeglm(
  outcome ~ treat + visit_factor + ns(age, df = 2) + sex,
  id = person_id,
  data = respiratory,
  family = binomial(link = "logit"),
  corstr = "exchangeable"
)

modellvergleich_alter <- tibble(
  Modell = c(
    "Lineares Altersmodell",
    "Nichtlineares Altersmodell"
  ),
  QIC = c(
    geepack::QIC(gee_final)[1],
    geepack::QIC(gee_age_nonlinear)[1]
  )
)

modellvergleich_alter
```

### Prüfung der Pearson-Residuals

Pearson-Residuals vergleichen die beobachteten Outcome-Werte mit den vom 
Modell erwarteten Werten unter Berücksichtigung der geschätzten Varianz.

Bei einem gut passenden Modell sollten keine deutlich systematischen Muster 
sichtbar sein. Einzelne größere Residuen sind nicht automatisch Fehler. Sie 
können auf ungewöhnliche Beobachtungen oder auf eine nicht vollständig 
erfasste Heterogenität hinweisen.

```{r}
diagnostik_gee <- respiratory %>%
  mutate(
    vorhergesagt = fitted(gee_final),
    pearson_residuum = residuals(gee_final, type = "pearson")
  )

summary(diagnostik_gee$pearson_residuum)
```

```{r}
ggplot(
  diagnostik_gee,
  aes(
    x = vorhergesagt,
    y = pearson_residuum
  )
) +
  geom_point(
    alpha = 0.55,
    color = "#1B6CA8"
  ) +
  geom_hline(
    yintercept = 0,
    linetype = "dashed",
    color = "#D97904"
  ) +
  labs(
    x = "Vom Modell geschätzte Wahrscheinlichkeit",
    y = "Pearson-Residuum",
    title = "Pearson-Residuals des finalen GEE-Modells"
  ) +
  theme_minimal()
```

### Prüfung besonders großer Residuen

```{r}
diagnostik_gee %>%
  mutate(
    abs_pearson_residuum = abs(pearson_residuum)
  ) %>%
  arrange(desc(abs_pearson_residuum)) %>%
  select(
    person_id,
    visit,
    treat,
    age,
    sex,
    outcome,
    vorhergesagt,
    pearson_residuum
  ) %>%
  slice_head(n = 10)
```

### Interpretation der Modellprüfung

Ein kleinerer QIC-Wert des nichtlinearen Altersmodells würde darauf 
hindeuten, dass die lineare Altersannahme möglicherweise zu stark 
vereinfachend ist. Ein ähnlicher oder größerer QIC-Wert würde dagegen dafür 
sprechen, dass das lineare Altersmodell für diese Daten ausreichend ist.

Der QIC entscheidet jedoch nicht allein über die Modellwahl. Auch die 
Interpretierbarkeit, die Stichprobengröße und die fachliche Plausibilität 
müssen berücksichtigt werden.

Die Pearson-Residuals dienen der diagnostischen Prüfung der Modellanpassung. 
Einzelne größere Residuen sind bei einem binären Outcome erwartbar und 
bedeuten nicht automatisch, dass Daten fehlerhaft sind. Entscheidend wäre 
ein systematisches Muster, beispielsweise eine deutliche Veränderung der 
Residuen über die vorhergesagten Wahrscheinlichkeiten.

Die Diagnostik beweist nicht, dass das GEE-Modell vollständig korrekt ist. 
Sie kann lediglich Hinweise auf offensichtliche Fehlanpassungen oder 
problematische Beobachtungen liefern.

### Konsequenz für die weitere Analyse

Wenn sich die Behandlungsschätzung zwischen dem linearen und dem 
nichtlinearen Altersmodell nur geringfügig verändert, spricht dies für eine 
robuste Schlussfolgerung gegenüber der Modellierung des Alters.

Wenn einzelne Beobachtungen große Residuen aufweisen, werden sie nicht 
automatisch entfernt. Zunächst wird geprüft, ob es sich um plausible 
klinische Beobachtungen, Eingabefehler oder ungewöhnliche Patientinnen und 
Patienten handelt.

Eine Beobachtung darf nur aus einem nachvollziehbaren sachlichen Grund 
entfernt werden, nicht lediglich, weil sie das gewünschte Ergebnis 
verschlechtert.

### Einordnung für Ärztinnen und Ärzte

Die Modellprüfung untersucht, ob die angenommene Form des Alterseffekts 
plausibel ist und ob einzelne Beobachtungen die Schätzung stark beeinflussen. 
Dadurch wird verhindert, dass der Behandlungseffekt ausschließlich aus einem 
zu stark vereinfachten Modell abgeleitet wird.

### Zusammenfassung

Die Analyse umfasst nicht nur Modellschätzung und p-Werte, sondern auch 
Sensitivitätsanalysen und Residualdiagnostik. Die Entscheidung, Beobachtungen 
nicht automatisch als Ausreißer zu entfernen, zeigt einen sachgerechten und 
reproduzierbaren Umgang mit klinischen Daten.

### Ergebnis der Alters-Sensitivitätsanalyse

Der QIC des nichtlinearen Altersmodells beträgt ungefähr 580 und liegt damit 
deutlich unter dem QIC des linearen Altersmodells von ungefähr 602.

Dies spricht dafür, dass die Annahme eines linearen Alterseffekts auf der 
Logit-Skala möglicherweise zu stark vereinfachend ist. Der Zusammenhang 
zwischen Alter und der Wahrscheinlichkeit eines guten Atemwegsstatus könnte 
stattdessen gekrümmt oder in verschiedenen Altersbereichen unterschiedlich 
sein.

Der niedrigere QIC ist kein Beweis dafür, dass das nichtlineare Modell die 
wahre Struktur der Daten darstellt. Er liefert jedoch einen deutlichen 
Hinweis, dass die Altersmodellierung die Anpassung beeinflusst. Deshalb 
führen wir eine Sensitivitätsanalyse durch und vergleichen den 
Behandlungseffekt zwischen dem linearen und dem nichtlinearen Altersmodell.

Die zehn größten Pearson-Residuals liegen betragsmäßig ungefähr zwischen 
1,61 und 1,73. Diese Werte sind nicht automatisch problematisch. Sie zeigen 
einzelne Beobachtungen, bei denen der beobachtete Atemwegsstatus vom 
Modellwert abweicht. Bei einem binären Outcome sind solche Abweichungen 
erwartbar.

Die auffälligsten Residuen treten überwiegend bei Personen auf, bei denen 
das Modell eine relativ hohe Wahrscheinlichkeit für einen guten Status 
vorhersagt, tatsächlich aber `outcome = 0` beobachtet wurde. Das ist eine 
Modellabweichung, aber kein Beweis für fehlerhafte Daten.

Entscheidend ist, dass wir keine Beobachtungen nur aufgrund eines größeren 
Residiums entfernen. Zunächst wird geprüft, ob es sich um plausible 
klinische Beobachtungen handelt. In diesem Datensatz gibt es keinen 
automatischen Grund, diese Beobachtungen auszuschließen.

### Konsequenz für das finale Modell

Da das nichtlineare Altersmodell eine deutlich bessere QIC-Anpassung zeigt, 
berichten wir das lineare Altersmodell nicht mehr als einzige Spezifikation. 
Wir vergleichen den Behandlungseffekt in beiden Modellen und prüfen, ob die 
zentrale Schlussfolgerung stabil bleibt.

Wenn die Odds Ratio der Behandlung in beiden Modellen ähnlich bleibt, ist der 
Behandlungseffekt robust gegenüber der Modellierung des Alters. Wenn sie sich 
deutlich verändert, muss die Altersmodellierung bei der Interpretation 
besonders berücksichtigt werden.

## Vergleich des Behandlungseffekts unter linearer und nichtlinearer Altersmodellierung

```{r}
gee_final_nonlinear_age <- geeglm(
  outcome ~ treat + visit_factor + ns(age, df = 2) + sex,
  id = person_id,
  data = respiratory,
  family = binomial(link = "logit"),
  corstr = "exchangeable"
)

vergleich_alter_behandlung <- bind_rows(
  gee_final_results %>%
    filter(Term == "treatP") %>%
    transmute(
      Modell = "Lineares Altersmodell",
      Odds_Ratio,
      KI_unten,
      KI_oben,
      p_wert
    ),
  tibble(
    Modell = "Nichtlineares Altersmodell",
    Odds_Ratio = exp(coef(gee_final_nonlinear_age)["treatP"]),
    KI_unten = exp(
      coef(gee_final_nonlinear_age)["treatP"] -
        1.96 * summary(gee_final_nonlinear_age)$coefficients[
          "treatP", "Std.err"
        ]
    ),
    KI_oben = exp(
      coef(gee_final_nonlinear_age)["treatP"] +
        1.96 * summary(gee_final_nonlinear_age)$coefficients[
          "treatP", "Std.err"
        ]
    ),
    p_wert = summary(gee_final_nonlinear_age)$coefficients[
      "treatP", "Pr(>|W|)"
    ]
  )
)

vergleich_alter_behandlung
```

### Interpretation der Sensitivitätsanalyse

Die Behandlungsschätzung wird zwischen zwei plausiblen 
Altersmodellierungen verglichen. Das lineare Modell ist leichter zu 
interpretieren, während das nichtlineare Modell die Altersstruktur flexibler 
abbildet.

Die Wahl des endgültigen Modells berücksichtigt daher nicht nur den kleinsten 
QIC-Wert, sondern auch die Stabilität des Behandlungseffekts, die fachliche 
Interpretierbarkeit und die begrenzte Stichprobengröße.

### Interpretation der Sensitivitätsanalyse zur Altersmodellierung

Der Vergleich zeigt folgende Behandlungsschätzungen:

| Modell | Odds Ratio für Placebo | 95-%-KI | p-Wert |
|---|---:|---:|---:|
| Lineares Altersmodell | 0,368 | 0,196–0,691 | 0,00186 |
| Nichtlineares Altersmodell | 0,352 | 0,186–0,664 | 0,00127 |

Das nichtlineare Altersmodell weist einen deutlich niedrigeren QIC auf 
(ungefähr 580 gegenüber ungefähr 602). Dies spricht dafür, dass es die 
Altersstruktur der Daten besser abbildet als das lineare Modell.

Entscheidend ist jedoch, dass sich die Behandlungsschätzung durch die 
flexiblere Modellierung des Alters nur geringfügig verändert. Die Odds Ratio 
ändert sich von 0,368 auf 0,352. Beide Konfidenzintervalle liegen vollständig 
unter 1 und beide p-Werte sind kleiner als 0,05.

#### Statistische Bedeutung

Die zentrale Schlussfolgerung ist robust gegenüber der Modellierung des 
Alters. Sowohl das lineare als auch das nichtlineare Altersmodell zeigen 
niedrigere Odds für einen guten Atemwegsstatus in der Placebogruppe gegenüber 
der aktiven Behandlungsgruppe.

Im nichtlinearen Modell beträgt die Odds Ratio 0,352. Die Odds für einen 
guten Atemwegsstatus sind im Placebo damit geschätzt etwa 64,8 % niedriger 
als unter der aktiven Behandlung:

\[
1 - 0{,}352 = 0{,}648.
\]

Der niedrigere QIC spricht für das nichtlineare Altersmodell als besser 
passende Spezifikation. Die Stabilität der Behandlungsschätzung zeigt 
jedoch, dass die Hauptergebnisse nicht von der linearen Altersannahme 
abhängen.

#### Medizinische Bedeutung

Medizinisch bleibt der Behandlungsvorteil der aktiven Behandlung bestehen, 
auch wenn der Zusammenhang zwischen Alter und Atemwegsstatus flexibler 
modelliert wird.

Das bedeutet: Die Schlussfolgerung, dass die aktive Behandlung mit höheren 
Odds für einen guten Atemwegsstatus verbunden ist, wird nicht wesentlich 
durch eine möglicherweise nichtlineare Alterswirkung erklärt.

#### Konsequenz für die weitere Analyse

Für die endgültige Modellierung verwenden wir das nichtlineare Altersmodell 
als bevorzugte Sensitivitätsspezifikation, weil es den niedrigeren QIC-Wert aufweist. Das lineare Altersmodell bleibt als Vergleich im Bericht 
dokumentiert.

Die Behandlungsschätzung wird im endgültigen Ergebnis als robust bezeichnet, weil sie unter beiden Altersmodellierungen nahezu gleich bleibt.

Der QIC ist dabei ein Modellvergleichskriterium und kein Beweis für die 
Wahrheit eines Modells. Die endgültige Entscheidung berücksichtigt zusätzlich 
die medizinische Fragestellung, die Stichprobengröße, die Interpretierbarkeit 
und die Stabilität der Behandlungsschätzung.

#### Einordnung für Ärztinnen und Ärzte

Die aktive Behandlung zeigt auch bei einer flexibleren Modellierung des Alters einen statistisch deutlichen Vorteil gegenüber dem Placebo. Die 
Behandlungsschätzung bleibt dabei nahezu unverändert.

Das spricht dafür, dass das Ergebnis nicht lediglich durch die Annahme eines linearen Alterseffekts entstanden ist. Gleichzeitig bleibt die Aussage auf den untersuchten Datensatz und die gewählte Modellstruktur begrenzt.

#### Fazit

Die Sensitivitätsanalyse zeigt, dass die Modellwahl aktiv geprüft wurde. Ein nichtlinearer Alterseffekt wurde zugelassen, weil der QIC eine bessere 
Modellanpassung nahelegte. Anschließend wurde überprüft, ob sich der zentrale Behandlungseffekt verändert.

Da die Behandlungsschätzung stabil blieb, ist das Hauptergebnis robust 
gegenüber dieser Modellierungsentscheidung. Dies zeigt einen 
reproduzierbaren Umgang mit Modellannahmen und Sensitivitätsanalysen.

## 6. Endgültige Modellauswahl

Die Sensitivitätsanalyse verglich ein Modell mit linearem Alter mit einem Modell,das den Alterseffekt nichtlinear abbildet.

Das nichtlineare Modell zeigte den niedrigeren QIC-Wert und beschreibt die Daten daher nach diesem Kriterium besser. Der geschätzte Behandlungseffekt blieb jedoch nahezu unverändert:

- lineares Altersmodell: OR = 0.368, p = 0.00186
- nichtlineares Altersmodell: OR = 0.352, p = 0.00127

Damit ist die zentrale Schlussfolgerung robust gegenüber der Modellierung des Alters.Unter Placebo waren die Odds für einen guten Atemwegsstatus niedriger als unter der aktiven Behandlung.

Für die abschließende Interpretation verwenden wir deshalb das GEE-Modell mit nichtlinearer Altersfunktion. Dieses Modell berücksichtigt sowohl die wiederholten Messungen innerhalb einer Person als auch einen möglichen nichtlinearen Zusammenhang zwischen Alter und Atemwegsstatus.

# Diskussion und Grenzen

## 7. Diskussion und Grenzen

Die Analyse zeigt einen Unterschied zwischen aktiver Behandlung und Placebo.

Dieser Unterschied war in den zeitpunktbezogenen Vergleichen teilweise sichtbar und blieb auch im gemeinsamen GEE-Modell nach Berücksichtigung wiederholter Messungen bestehen.

Die Analyse ist jedoch explorativ. Die Daten enthalten nur 111 Personen und
vier Messzeitpunkte. Außerdem ist das Geschlecht in der Stichprobe ungleich
verteilt. Die Ergebnisse sind daher nicht automatisch auf andere Populationen
übertragbar.

Die GEE-Analyse berücksichtigt die Abhängigkeit wiederholter Messungen innerhalb
derselben Person. Sie liefert jedoch keine individuelle Vorhersage für einzelne Patientinnen oder Patienten. Die Behandlungsergebnisse sollten deshalb als Gruppenvergleich interpretiert werden.

Die Korrekturen für multiples Testen beziehen sich auf die vier zeitpunktbezogenen Einzeltests. Sie ersetzen nicht das gemeinsame longitudinale Modell. Die Einzeltests und das GEE-Modell beantworten unterschiedliche Fragen:

- Die Einzeltests untersuchen Unterschiede zu jedem Besuch separat.
- Das GEE-Modell untersucht den Behandlungseffekt über alle Besuche gemeinsam.

## 8. Fazit

In diesem Projekt wurde eine öffentliche longitudinale Studie mit binärem
Atemwegsstatus analysiert. Zunächst wurden die Ergebnisse deskriptiv nach
Behandlung und Besuch dargestellt. Anschließend wurden vier zeitpunktbezogene Gruppenvergleiche mit Bonferroni-, Holm-, Benjamini-Hochberg- und
Benjamini-Yekutieli-Korrektur ausgewertet.

Da jede Person mehrfach untersucht wurde, wurde für die Hauptanalyse ein
GEE-Modell verwendet. Dieses berücksichtigt die Abhängigkeit der Messungen
innerhalb einer Person.

Die aktive Behandlung zeigte im Vergleich zum Placebo höhere Odds für einen gutenAtemwegsstatus. Dieser Befund blieb auch nach Berücksichtigung von Alter,
Geschlecht und der wiederholten Messstruktur bestehen. Die Schlussfolgerung war außerdem robust gegenüber einer linearen oder nichtlinearen Modellierung des Alters.

Die Ergebnisse sind als explorative Gruppenvergleiche zu verstehen und nicht als individuelle Therapieempfehlung.

# Fazit

Die vier Korrekturverfahren führten zu unterschiedlichen Entscheidungen:

- Mit der strengeren Bonferroni-Korrektur waren die Besuche 2 und 3 statistisch signifikant.
- Die Holm-Korrektur führte zur gleichen Entscheidung wie Bonferroni.
- Mit der Benjamini-Hochberg-Korrektur waren die Besuche 1 und 2 signifikant.
- Die Benjamini-Yekutieli-Korrektur identifizierte die Besuche 2 und 3 als signifikant.

Bonferroni und Holm kontrollieren die Familywise Error Rate. Sie begrenzen damit die Wahrscheinlichkeit, innerhalb der gesamten Testfamilie mindestens einen falsch positiven Befund zu erhalten.

Benjamini-Hochberg und Benjamini-Yekutieli kontrollieren dagegen die False Discovery Rate. Sie erlauben bei explorativen Fragestellungen eine höhere Teststärke, beziehen sich aber auf den erwarteten Anteil falscher Entdeckungen unter den verworfenen Nullhypothesen.

Die unterschiedlichen Ergebnisse zeigen, dass die Schlussfolgerung von der
gewählten Fehlerkontrolle abhängen kann. Deshalb sollte nicht nur berichtet werden,welche p-Werte signifikant sind, sondern auch, welches Korrekturverfahren verwendet wurde und ob die Analyse eher bestätigend oder explorativ ist.

Für die gemeinsame Hauptanalyse wurde anschließend ein GEE-Modell verwendet.
Dieses berücksichtigt die Abhängigkeit der wiederholten Messungen innerhalb einer Person und ist deshalb für die longitudinale Struktur der Daten besser geeignet als vier voneinander unabhängige Tests.

### Einfluss der Korrektur auf die Schlussfolgerung

Vor der Korrektur waren drei von vier Besuchen signifikant:

| Besuch | Roh-p-Wert | Rohentscheidung |
|---|---:|---|
| 1 | 0,0381 | signifikant |
| 2 | 0,000787 | signifikant |
| 3 | 0,00445 | signifikant |
| 4 | 0,0690 | nicht signifikant |

Nach der Korrektur:

| Verfahren | Signifikante Besuche |
|---|---|
| Bonferroni | 2 und 3 |
| Holm | 2 und 3 |
| Benjamini–Hochberg | 1 und 2 |
| Benjamini–Yekutieli | 2 und 3 |

Der wichtigste Unterschied betrifft Besuch 1:

- Roh-p-Wert: signifikant
- nach Bonferroni: nicht mehr signifikant
- nach Holm: nicht mehr signifikant
- nach Benjamini–Hochberg: weiterhin signifikant
- nach Benjamini–Yekutieli: nicht mehr signifikant

Besuch 4 bleibt bei allen Verfahren nicht signifikant.

**Statistische Bedeutung:**  
Die Korrektur verändert die Entscheidung für Besuch 1. Ohne Korrektur würde
Besuch 1 als statistisch auffällig gelten. Nach den FWER-kontrollierenden
Verfahren Bonferroni und Holm ist dieser Befund nicht mehr signifikant.
Benjamini–Hochberg bleibt als FDR-Verfahren weniger streng und bewertet Besuch 1 weiterhin als signifikant.

**Medizinische Bedeutung:**  
Der Unterschied zwischen den Behandlungsgruppen ist bei Besuch 2 am robustesten.
Der Befund bei Besuch 1 ist dagegen weniger stabil und hängt von der gewählten Fehlerkontrolle ab. Er sollte deshalb nicht als eindeutiger Behandlungseffekt interpretiert werden.

**Konsequenz für die weitere Analyse:**  
Die Wahl des Korrekturverfahrens muss zusammen mit der Forschungsfrage begründet werden. 
Für eine bestätigende Aussage ist die strengere FWER-Kontrolle angemessen.
Für eine explorative Untersuchung kann die FDR-Kontrolle zusätzliche mögliche Signale sichtbar machen.

**Einordnung für Ärztinnen, Ärzte**  
Die Analyse zeigt, dass mehrere statistische Tests zu scheinbar signifikanten Ergebnissen führen können. Erst durch die Korrektur wird sichtbar, welche Befunde gegenüber diesem Problem robust bleiben.


